ACORDAO-COMPLETO-2438106

ACÓRDÃO 9292/2021 ATA 25/2021 - SEGUNDA CÂMARA

VISTOS, relatados e discutidos estes autos de tomada de contas especial instaurada pelo então Ministério da Ciência, Tecnologia e Inovação em desfavor de Gilmar Alves Assunção, como então prefeito de Frei Miguelinho - PE (gestão 2005-2008) , diante da impugnação dos dispêndios inerentes ao Convênio n.º 01.0012.00/2006 destinado à implantação do "Centro Tecnológico de Moda para a qualificação e requalificação profissional e para o aumento da qualidade da produção em apoio à Indústria da Moda de Frei Miguelinho" por meio do aporte de R$ 250.405,07 em recursos federais e R$ 22.800,00 em recursos da contrapartida, tendo a vigência do ajuste sido estipulada para o período de 29/6/2006 a 30/11/2011;
ACORDAM os Ministros do Tribunal de Contas da União, reunidos na Sessão da 2ª Câmara, ante as razões expostas pelo Relator, em:
9.1. acolher a defesa apresentada por Luís Severino da Silva e, assim, promover a exclusão da sua suposta responsabilidade neste processo, diante dos elementos de convicção até aqui obtidos pelo TCU;
9.2. rejeitar a defesa apresentada por Gilmar Alves Assunção;
9.3. julgar irregulares as contas de Gilmar Alves Assunção, nos termos dos arts. 1º, I, 16, III, "b" e "c", e 19, caput, da Lei n.º 8.443, de 1992, para condená-lo ao pagamento do correspondente débito, com a fixação do prazo de 15 (quinze) dias contados da notificação, para comprovar, perante o Tribunal, nos termos do art. 214, III, "a", do RITCU, o recolhimento da referida dívida em favor do Tesouro Nacional, com a atualização monetária e os juros de mora calculados desde a data informada até o efetivo recolhimento, na forma da legislação em vigor, sob as seguintes condições:
	Data da Ocorrência:
	Valor Histórico (em R$) 
	Valor Já Restituído em 16/10/2014

	13/12/2007
	204.399,77
	4.968,59

9.4. aplicar em desfavor de Gilmar Alves Assunção a multa prevista no art. 57 da Lei n.º 8.443, de 1992, sob o valor de R$ 50.000,00 (cinquenta mil reais) , fixando-lhe o prazo de 15 (quinze) dias, contados da notificação, para que comprove, perante o Tribunal, nos termos do art. 214, III, "a", do RITCU, o recolhimento da referida dívida em favor do Tesouro Nacional, com a devida atualização monetária, na forma da legislação em vigor;
9.5. autorizar, caso requerido, nos termos do art. 26 da Lei n.º 8.443, de 1992, e do art. 217 do RITCU, o parcelamento das dívidas fixadas por este Acórdão em até 36 (trinta e seis) parcelas mensais e sucessivas, com a devida atualização monetária e os correspondentes acréscimos legais, esclarecendo ao responsável que a falta de pagamento de qualquer parcela importará no vencimento antecipado do saldo devedor, sem prejuízo das demais medidas legais;
9.6. autorizar, desde logo, a cobrança judicial das dívidas fixadas por este Acórdão, nos termos do art. 28, II, da Lei n.º 8.443, de 1992, diante do não atendimento às notificações; e
9.7. enviar a cópia do presente Acórdão, com o Relatório e a Proposta de Deliberação, à Procuradoria da República no Estado de Pernambuco, nos termos do § 3º do art. 16 da Lei n.º 8.443, de 1992, para o ajuizamento das ações civis e penas cabíveis.

Tomada de Contas Especial instaurada pelo então Ministério da Ciência, Tecnologia e Inovação em desfavor de Gilmar Alves Assunção, como então prefeito de Frei Miguelinho  PE (gestão 2005-2008), diante da impugnação dos dispêndios inerentes ao Convênio n.º 01.0012.00/2006 destinado à implantação do Centro Tecnológico de Moda para a qualificação e requalificação profissional e para o aumento da qualidade da produção em apoio à Indústria da Moda de Frei Miguelinho por meio do aporte de R$ 250.405,07 em recursos federais e R$ 22.800,00 em recursos da contrapartida, tendo a vigência do ajuste sido estipulada para o período de 29/6/2006 a 30/11/2011.

Segunda Câmara

Município de Frei Miguelinho - PE.

3. Responsáveis: Gilmar Alves Assunção (CPF XXX.085.214-XX); e Luís Severino da Silva (CPF XXX.917.184-XX).

13.1. Ministros presentes: Bruno Dantas (Presidente), Aroldo Cedraz e Raimundo Carreiro.
13.2. Ministro-Substituto convocado: Marcos Bemquerer Costa.
13.3. Ministro-Substituto presente: André Luís de Carvalho (Relator).

ANDRÉ DE CARVALHO

Trata-se de tomada de contas especial instaurada pelo então Ministério da Ciência, Tecnologia e Inovação em desfavor de Gilmar Alves Assunção, como então prefeito de Frei Miguelinho - PE (gestão 2005-2008) , diante da impugnação dos dispêndios inerentes ao Convênio n.º 01.0012.00/2006 destinado à implantação do "Centro Tecnológico de Moda para a qualificação e requalificação profissional e para o aumento da qualidade da produção em apoio à Indústria da Moda de Frei Miguelinho" por meio do aporte de R$ 250.405,07 em recursos federais e R$ 22.800,00 em recursos da contrapartida, tendo a vigência do ajuste sido estipulada para o período de 29/6/2006 a 30/11/2011.
2.	Após a análise final do feito, o Auditor Federal Mario Roberto Monnerat Vianna lançou o seu parecer conclusivo à Peça 65 nos seguintes termos:
" (...) HISTÓRICO
3.	Conforme disposto na Cláusula Quinta do termo de convênio, foram previstos R$ 273.205,17 para a execução do seu objeto, dos quais R$ 250.405,07 seriam repassados pelo concedente e R$ 22.800,00 corresponderiam à contrapartida (peça 1, p. 337-338) , a serem gastos da seguinte forma (peça 1, p. 7) :
	Metas Previstas
	R$
	Fonte de Recursos

	Obras e instalações de readequação de centro de moda
	22.840,00
	Concedente

	Equipamentos e materiais permanentes
	125.054,37
	Concedente

	Material de Consumo
	10.500,00
	Concedente

	Passagens e despesas com locomoção
	9.600,00
	Concedente

	Serviços de Terceiros - Pessoas Jurídicas (consultoria e capacitação) 
	82.410,80
	Concedente

	Despesas com manutenção de centro
	3.600,00
	Convenente

	Outros serviços de terceiros
	19.200,00
	Convenente

	Total Concedente
	250.405,17
	
	Total Convenente
	22.800,00
	
	Total Geral
	273.205,17
	
4.	A primeira parcela dos recursos federais foi repassada mediante a ordem bancária 2007OB905141, de 13/12/2007, no valor de R$ 204.399,77 (peça 3, p. 218) . Ressalta-se que a segunda parcela prevista do repasse federal no valor de R$ 46.005,40 não foi realizada e que os gastos concernentes à primeira parcela foram executados integralmente na gestão do ex-prefeito Sr. Gilmar Alves Assunção, no período de 9 de outubro a 29 de dezembro de 2008. 
5.	O ajuste vigeu no período de 29/6/2006 a 30/11/2011 (peça 1, p. 341 e peça 2, p. 256-358) e previa a apresentação da prestação de contas até 29/1/2012 (peça 1, p. 339) , já sob a gestão do prefeito municipal sucessor, Sr. Luiz Severino da Silva (CPF XXX.917.184-XX) .
6.	Durante a execução do convênio, a Divisão de Convênios do MCTI realizou visita in loco, nos dias 25 e 26 de novembro de 2009, para acompanhamento da sua execução financeira (peça 2, p. 22-32) . Constatou-se, por análise documental, o gasto de R$ 211.189,89 custeados com recursos do MCTI, e sendo relacionadas as notas fiscais no relatório da fiscalização (peça 2, p. 24) , distribuídas da seguinte forma:
	Metas Executadas
	R$
	Fonte de Recursos

	Obras e instalações de readequação de centro de moda
	26.530,00
	Concedente

	Equipamentos e materiais permanentes
	92.869,89
	Concedente

	Material de Consumo
	9.260,00
	Concedente

	Passagens e despesas com locomoção
	1.500,00
	Concedente

	Serviços de Terceiros - Pessoas Jurídicas (consultoria e capacitação) 
	81.030,00
	Concedente

	Total Geral
	211.089,89
	
7.	No entanto, apesar dos indícios de execução parcial dos recursos, faltaram documentos comprobatórios da execução efetiva da avença. Por meio da visita técnica, conclui-se que:
7.1.	não foram anexadas às notas fiscais documentos relativos aos serviços de capacitação nem que comprovassem a execução dos cursos, tais como lista de presença, grade curricular e cópias de certificados;
7.2.	não foram anexadas às notas fiscais referentes à obra, nem os boletins de medição com o devido atesto do Engenheiro responsável;
7.3.	houve comprovação de despesa com recursos de parte da contrapartida prevista, no valor de R$ 4.163,48, por meio de nota fiscal e extrato bancário; e
7.4.	ocorreram falhas de ordem formal nos procedimentos licitatórios que, no entanto, não ocasionaram prejuízo financeiro ao convênio;
8.	Em nova visita técnica realizada em 23/5/2010 para verificar a execução de despesas de capital constantes no Plano de trabalho, relacionadas às obras e instalações, a Secretaria de Ciência e Tecnologia para Inclusão Social do MCTI concluiu, por meio do Relatório de Visita Técnica MCT/SECIS/DEARE 1/2010, que as obras e serviços vistoriados não condisseram com o projeto básico e a planilha orçamentária, e que o convenente deveria apresentar as devidas justificativas quanto às divergências apontadas, bem como quanto à ausência do termo de recebimento da obra e serviços executados e da Anotação de Responsabilidade Técnica do empreendimento (peça 2, p. 94-98) .
9.	A última fiscalização in loco foi realizada pelo MCTI entre 22 e 23 de maio de 2010, cujo objetivo era o de acompanhar a execução física do projeto, de forma a verificar a efetiva realização dos cursos de capacitação e consultorias, a regular aquisição dos equipamentos e materiais permanentes e os gastos com material de consumo, conforme previsto no plano de trabalho do convênio inserido na peça 1, p. 27-31. Desta fiscalização, foi elaborado o Relatório de Visita Técnica MCT/SECIS/DEARE 2/2010, sendo constatado o seguinte (peça 2, p. 100-104) :
9.1.	Com relação aos equipamentos e materiais permanentes, faltaram 2 armários de aço, orçados em R$ 900,00. A mesa para gradeamento e infesto (orçada em R$ 490,87) e a prancheta para desenho grande (orçada em R$ 800,00) também não foram identificadas;
9.2.	Ausência de instalação elétrica das máquinas adquiridas;
9.3.	Não foram apresentadas as documentações comprobatórias relacionadas à aquisição do material de consumo; [R$ 10.500,00]
9.4.	Dos cursos de capacitação, foram apresentadas algumas fichas de inscrição referentes a um determinado curso, no entanto, não apresentaram a nominação do curso nem o período de sua realização, tampouco foram apresentadas as listas de presenças;
9.5.	Quanto à consultoria em modelagem e costura industrial, não foi apresentada nenhuma documentação que comprove a aplicação dos cursos [R$ 82.410,80].
10.	Tendo por base as conclusões expostas nos relatórios das fiscalizações in loco, a Divisão de Convênios do MCTI, por meio do relatório Informação Financeira 88/2013 (peça 3, p. 44-49) , corroborou as irregularidades na execução do convênio verificadas nas três fiscalizações presenciais realizadas pelas equipes do MCTI.
11.	O Parecer Técnico 01/2014/CGAP/SECIS conclui que a execução física, os objetivos e as metas propostas e pactuadas do convênio ora em apreço não foram alcançadas (peça 3, p. 78-83) . Segundo relata, a análise do cumprimento do objeto, suas metas e objetivos, restou prejudicada e impossibilitada devido à falta de documentação de comprovação de sua execução e a não apresentação da prestação de contas final por parte do município. Ademais, expôs que (peça 3, p. 83) :
O Município de Frei Miguelinho encaminhou o Ofício PMFM n° 237/2013 (fl. 493) , de 04/12/2013, no qual informa a impossibilidade da Prefeitura Municipal de regularizar a situação do Convênio, bem como de apresentar a prestação de contas final, requerendo, ainda, que seja instaurada a devida Tomada de Contas Especial.
12.	De fato, o ex-prefeito sucessor, Sr. Luís Severino da Silva, encaminhou ofício ao MCTI comunicando que a Prefeitura Municipal estava impossibilitada de regularizar a situação do convênio em questão, bem como de apresentar a prestação de contas final disposta no art. 28 da Instrução Normativa da STN 1/97, devido ao extravio de documentação e das faltas apresentadas pelo Ministério em relação à antiga gestão (peça 3, p. 58) , e solicitou ao ministério a instauração imediata da presente tomada de contas especial. Ademais, informou que impetrou uma Representação junto ao Ministério Público Federal (MPF) contra o prefeito antecessor, diante das ausências das documentações comprobatórias da execução do convênio (acostada na peça 3, p. 60-66) . É válido ressaltar que a representação junto ao MPF foi objeto do Inquérito Civil 1.26.002.000142/2013-18, e foi arquivada pelo Parquet, conforme decisão inserida na peça 3, p. 94-102, sob as seguintes alegações:
... Quanto ao primeiro Prefeito, o Sr. Gilmar Alves Assunção, qualquer pretensão punitiva referente a atos de improbidade administrativa cometidas por este na execução do convênio estão prejudicas pela ocorrência da prescrição, já que este teve seu mandato eletivo finalizado no ano de 2008.
Quanto ao segundo e atual prefeito do Município de Frei Miguelinho/PE, o Sr. Luís Severino da Silva (Lula da Capivara) , intimado da obrigação de prestar contas, este se mostrou engajado em esclarecer os impasses relatados em vistorias, conforme demostra o pedido de cópia do processo (fls.232) , requerimentos de prorrogação de prazo e assinatura de prorrogação do convênio (237;420/421) e envio de documentos para explicar alguns dos questionamentos levantados sobre a obra (fls.428/439; 441/460) .
Porém, devido ao decurso do tempo e possível descuido da antiga gestão o atual prefeito, alega não encontrar nos arquivos da Prefeitura documentos solicitados pelo Ministério, como a ART da obra e Termo de recebimento da Obra.
Não cabe, nesse contexto, considerando inclusive que representou ao Ministério Público Federal apontando a impossibilidade de prestação de contas, entender o atual gestor como responsável pela ausência da prestação de contas relacionada a obra executada na gestão anterior e a repasses recebidos apenas na gestão anterior.
13.	O Parecer Financeiro 109/2014 da Divisão de Convênios do MCTI (peça 3, p. 128-135) , tendo em vista a conclusão pelo não cumprimento do objeto pactuado, apontou que restara comprovado o dano ao erário federal, porquanto os recursos repassados por meio do convênio não geraram qualquer benefício à sociedade local. O dano levantado, equivalente ao valor integral repassado pela União, foi imputado unicamente ao Sr. Gilmar Alves Assunção (ex-prefeito antecessor) , uma vez que toda a execução recaiu sob a sua gestão.
14.	O parecer supramencionado isentou a responsabilidade do Sr. Luís Severino da Silva (ex-prefeito sucessor) , sob o argumento de que, apesar da prestação de contas ter recaído na sua gestão, o ex-gestor não executou despesas com recursos do convênio, bem como buscou resguardar o patrimônio apresentando representação junto ao MPF, além de requerer sucessivas vezes ao MCTI a instauração de tomada de contas especial.
15.	Após tentativa sem obter êxito (vide peça 3, p. 152 e 168-170) , o Sr. Gilmar Alves Assunção foi notificado do débito a ele imputado por meio de edital, conforme demonstrado na peça 3, p. 162-166, 
16.	Diante do não saneamento das irregularidades apontadas e da não devolução dos recursos, instaurou-se a presente Tomada de Contas Especial. No Relatório do Tomador de Contas Especial 2/2016/CGOF/COCF (peça 3, p. 182-206) , concluiu-se que o prejuízo importaria no valor total dos recursos federais repassados, imputando-se a responsabilidade ao Sr. Gilmar Alves Assunção, ex-prefeito do município de Frei Miguelinho/PE.
17.	O Relatório de Auditoria 261/2016 da Controladoria Geral da União (peça 3, p. 224-228) também chegou às mesmas conclusões. Após serem emitidos o Certificado de Auditoria, o Parecer do Dirigente do Órgão de Controle Interno e o Pronunciamento Ministerial (peça 3, p. 230, 231 e 236) , o processo foi remetido a esse Tribunal.
18.	No âmbito do Tribunal, a análise preliminar ocorreu nos termos dos parágrafos adiante.
18.1.	Conforme exposto no histórico acima, a presente TCE foi instaurada decorrente da ausência de cumprimento do objeto do Convênio 01.0012.00/2006 (Siafi 569548) , celebrado entre a prefeitura municipal de Frei Miguelinho/PE e o MCTI (peça 1, p. 331-345) , que teve por objeto 'Implantar um Centro Tecnológico de Moda para a qualificação e re-qualificação profissional e para o aumento da qualidade da produção em apoio à Indústria da Moda de Frei Miguelinho'.
19.	Para a execução da avença, foi liberada apenas uma parcela dos recursos federais, no valor de R$ 204.399,77 (peça 3, p. 218) . De acordo com os extratos bancários acostados na peça 2, p. 34-86, a totalidade do repasse federal foi dispendida entre 9 de outubro e 29 de dezembro de 2008, sob a gestão do então prefeito Sr. Gilmar Alves Assunção. 
20.	Durante a vigência do convênio, o MCTI realizou três fiscalizações in loco, todas no decorrer da gestão do ex-prefeito sucessor, Sr. Luís Severino da Silva, nas quais foram observadas diversas irregularidades, cabendo destaque às seguintes (peça 2, p. 22-32; p. 94-98; p. 100-104) :
20.1.	ausência de documentos comprobatórios da efetiva execução dos serviços de consultoria e capacitação (R$ 81.030,00) , tais como, lista de presença, grade curricular e cópias de certificados;
20.2.	as obras e serviços vistoriados estavam em desacordo com o projeto básico e a planilha orçamentária (R$ 26.530,00) ; 
20.3.	não foram verificadas a realização das instalações elétricas para o funcionamento das máquinas adquiridas;
20.4.	não foram apresentados os boletins de medição com o devido atesto do engenheiro responsável e o ART do empreendimento;
20.5.	não foram apresentadas as documentações comprobatórias relacionadas à aquisição do material de consumo (R$ 9.260,00) ;
20.6.	faltaram 2 armários de aço (R$ 900,00) , 1 mesa para gradeamento (R$ 490,87) e 1 prancheta para desenho grande (R$ 800,00) .
21.	Além das citadas constatações feitas nas vistorias in loco, não houve prestação de contas final (item 13, retro) , sob a alegação do Sr. Luís Severino da Silva de que o antecessor não deixou nos arquivos municipais nenhuma documentação relativa ao convênio.
22.	As fotografias do empreendimento extraídas pela fiscalização do concedente (peça 2, p. 110-116) mostram o centro tecnológico de moda construído e com os equipamentos instalados, mesmo sem ter sido liberada a última parcela dos recursos federais, no valor de R$ 46.005,40, equivalentes a 18% do compromisso federal. 
23.	O relatório de inspeção à peça 2, p. 26, consignou terem sido aplicados só R$ 4.163,48 de contrapartida, faltando um aporte de R$ 13.451,44. Entretendo, corretamente, devido à glosa integral dos valores transferidos, não foi apontado débito de contrapartida.
24.	Pelas constatações acima detalhadas, e considerando que os recursos utilizados foram aplicados na gestão do Sr. Gilmar Alves Assunção, tem-se estas irregularidades passíveis de débito:
24.1.	não comprovação da boa e regular aplicação dos recursos federais repassados à Prefeitura Municipal de Frei Miguelinho/PB, no âmbito do Convênio 01.0012.00/2006 (Siafi 569548) , celebrado com o então Ministério da Ciência, Tecnologia e Informação (MCTI) , para implantar um centro tecnológico de moda para a qualificação e requalificação profissional e aumento da qualidade da produção em apoio à Indústria da Moda de Frei Miguelinho/PE, em razão da omissão no dever de prestar contas dos valores transferidos, cujo prazo se encerrou em 29/1/2012 (peça 1, p. 339) . Conquanto a fiscalização tenha examinado em 26/11/2009 a documentação fiscal comprobatória dos gastos (peça 2, p. 22-24) , o sucessor não mais a encontrou nos arquivos municipais, assim como também não localizou os documentos antes não apresentados aos fiscais. Nessa ocorrência, inserem-se as dos itens 20.1, 20.4 e 20.5, acima, por se tratarem da não comprovação das despesas efetuadas;
24.2.	ausência de funcionalidade do objeto do Convênio 01.0012.00/2006 (Siafi 569548) , sem aproveitamento útil da parcela executada, por motivo de inexecução parcial. Realmente, sem as instalações elétricas, não era possível o funcionamento das máquinas adquiridas. A priori, também não era possível o funcionamento do centro sem a capacitação do pessoal, a qual também se tem dúvidas da sua realização. Neste ponto, entende-se caber responsabilização também do prefeito sucessor, Sr. Luís, uma vez inexistir prova de que ele tenha promovido medidas administrativas voltadas a colocar o empreendimento em operação, mesmo tendo atestado a efetiva realização da obra (peça 3, p. 54) , a vigência do convênio ter atingido sua gestão e ainda haver repasse federal a ser realizado. Com efeito, a última parcela dos recursos federais certamente cobriria o custo das instalações elétricas. Logo, considerando o princípio da continuidade administrativa e o dever de o gestor zelar pelo patrimônio público a ele confiado, a documentação pendente apontada na fiscalização não justifica o abandono do empreendimento pelo Prefeito sucessor;
24.3.	pagamento/autorização, pelo Sr. Gilmar, de equipamentos (2 armários, 1 mesa para gradeamento e 1 prancheta para desenho grande) , no valor de R$ 2.190,87, com recursos do Convênio 01.0012.00/2006 (Siafi 569548) , não localizados pela fiscalização do concedente. Por esse fato, poderia ser chamada a fornecedora. Porém, a citação dela não é recomendável, tendo em vista o valor não cobrir os custos desse chamamento e, sobretudo, por já estar sendo cobrado do gestor público.
25.	A partir da análise preliminar disposta nos itens precedentes, a citação do Sr. Gilmar e a audiência do Sr. Luís foram realizadas nestes termos:
	Sr. Gilmar Alves Assunção (peça 11) 
	O débito é decorrente da não comprovação da boa e regular aplicação dos recursos públicos federais dispendidos no Convênio 01.0012.00/2006 (Siafi 569548) , celebrado entre prefeitura municipal de Frei Miguelinho/PE e o Ministério da Ciência, Tecnologia e Informação (MCTI) , que teve por objeto 'Implantar um Centro Tecnológico de Moda para a qualificação e requalificação profissional e para o aumento da qualidade da produção em apoio à Indústria da Moda de Frei Miguelinho', que culminou no não cumprimento do objeto pactuado, não sendo gerado qualquer benefício social esperado.
	Sr. Luis Severino da Silva (peça 10) 
	não apresentação da prestação de contas do Convênio 01.0012.00/2006 (Siafi 569548) , celebrado com a aludida prefeitura e o Ministério da Ciência, Tecnologia e Informação (MCTI) , que teve por objeto 'Implantar um Centro Tecnológico de Moda para a qualificação e requalificação profissional e para o aumento da qualidade da produção em apoio à Indústria da Moda de Frei Miguelinho', e pela não adoção de medidas suficientes e tempestivas para o resguardo do patrimônio público em decorrência do não cumprimento do referido convênio, conforme exige a jurisprudência desta Corte, como, por exemplo, o Acórdão TCU 10.758/2016-2.ª Câmara e 6402/2015-2ª Câmara (ambos de relatoria da Min. Ana Arraes) .
26.	Observe-se que os responsáveis não foram citados pela ausência de funcionamento do objeto do convênio (item 25.2) . E o Sr. Gilmar também não foi citado pela realização/autorização de pagamento de materiais permanentes não localizados. 
27.	Ademais, o Ofício 2037/2017 (peça 11) não alertou o Sr. Gilmar de que a demonstração da correta aplicação dos recursos, perante este Tribunal, deve ocorrer por meio da apresentação de documentação comprobatória das despesas efetuadas, tais como notas fiscais, recibos, processos de pagamento, extratos bancários da conta específica (recursos federais transferidos e contrapartida) e da aplicação financeira, processos licitatórios, contratos e termos de adjudicação e homologação, bem como documentos que comprovem a execução do objeto conveniado.
28.	Dessa forma, fez-se necessário renovar a citação do Sr. Gilmar, para incluir as irregularidades descritas nos itens 25.2 e 25.3, bem como incluir a ressalva mencionada.
29.	Já em relação ao Sr. Luís, foi realizada sua citação no tocante à irregularidade do item 25.2, solidariamente com o Sr. Gilmar, sem o prejuízo de incluir a audiência na mesma comunicação quanto ao não cumprimento do prazo para prestação de contas.
30. 	Assim, foram efetuadas novas citações e audiências nos termos abaixo:
	Irregularidade 1: não comprovação da boa e regular aplicação dos recursos federais repassados à Prefeitura Municipal de Frei Miguelinho/PB, no âmbito do Convênio 01.0012.00/2006 (Siafi 569548) , celebrado com o então Ministério da Ciência, Tecnologia e Informação (MCTI) , para implantar um centro tecnológico de moda para a qualificação e requalificação profissional e aumento da qualidade da produção em apoio à Indústria da Moda de Frei Miguelinho/PE, em razão da omissão no dever de prestar contas dos valores transferidos, cujo prazo se encerrou em 29/1/2012 (peça 1, p. 339) .
	Responsável: Gilmar Alves Assunção (CPF XXX.085.214-XX) , ex-Prefeito (gestão 2005-2008) 
	Conduta: omitir-se no dever de prestar contas dos valores recebidos por meio do Convênio 01.0012.00/2006 (Siafi 569548) , quando estava obrigado a apresentar a prestação de contas até 29/1/2012 (peça 1, p. 339) ;
	Nexo causal: a conduta descrita impediu o estabelecimento do nexo causal entre as possíveis despesas efetuadas com os recursos recebidos, em 2007, no âmbito do Convênio 01.0012.00/2006 (Siafi 569548) ;
	Culpabilidade: não há excludentes de ilicitude, de culpabilidade e de punibilidade. É razoável afirmar que era exigível do responsável conduta diversa da que ele adotara, consideradas as circunstâncias que o cercava, pois deveria se desincumbir do seu dever por meio da apresentação da prestação de contas no prazo e forma devidos. 
	Dispositivos violados: art. 37, caput, c/c o art. 70, parágrafo único, da Constituição da República Federativa do Brasil; art. 93, do Decreto-lei 200/1967; art. 66, do Decreto 93.872/1986; cláusula sexta do Convênio 01.0012.00/2006, Siafi 569548 (peça 1, p. 339) ;
	Evidências: Relatório de Visita in loco (peça 2, p. 22-32) ; Relatório de Visita Técnica MCT/SECIS/DEARE 1/2010 (peça 2, p. 94-98) ; Relatório de Visita Técnica MCT/SECIS/DEARE 2/2010 (peça 2, p. 100-104) ; Informação Financeira 88/2013 (peça 3, p. 44-49) ; Parecer Técnico 01/2014/CGAP/SECIS; Parecer Financeiro 109/2014 (peça 3, p. 128-135) ; Relatório do Tomador de Contas Especial 2/2016/CGOF/COCF (peça 3, p. 182-206) .
	Débito:
	VALOR ORIGINAL (R$) 
	DATA DA OCORRÊNCIA

	Débito
	204.399,77
	13/12/2007

	Crédito
	4.968,59
	16/10/2014

	Valor atualizado até 5/08/2019: R$ 399.639,97 
	Irregularidade 2: pagamento/autorização de equipamentos (2 armários, 1 mesa para gradeamento e 1 prancheta para desenho grande) , no valor de R$ 2.190,87, com recursos do Convênio 01.0012.00/2006 (Siafi 569548) , não localizados pela fiscalização do órgão concedente na vistoria feitia in loco nos dias 23 e 24/3/2010;
	Responsável: Gilmar Alves Assunção (CPF XXX.085.214-XX) 
	Conduta: realizar/autorizar pagamento de equipamentos (2 armários, 1 mesa para gradeamento e 1 prancheta para desenho grande) com recursos do Convênio 01.0012.00/2006 (Siafi 569548) , não localizados pela fiscalização do órgão concedente na vistoria feitia in loco nos dias 23 e 24/3/2010;
	Nexo causal: a autorização/pagamento de equipamentos, com recursos federais do Convênio 01.0012.00/2006 (Siafi 569548) , não localizados pelo órgão concedente resultou em dano ao erário;
	Culpabilidade: não há excludentes de ilicitude, de culpabilidade e de punibilidade. É razoável afirmar que era exigível do responsável conduta diversa da que ele adotara, consideradas as circunstâncias que o cercava, pois deveria autorizar/efetuar o pagamento somente após a regular liquidação da despesa. 
	Dispositivos violados: arts. 70, parágrafo único, da Constituição Federal, 93 do Decreto-Lei 200/1967; art. 88 do Decreto-Lei 200/1967; arts. 38, 66, 68, §5º, e 145 do Decreto 93.872/1986; arts. 60 a 64 da Lei 4.320/1964;
	Evidências: relatório de vistoria técnica MCT/SECIS/DEARE 02/ 2010 (peça 2, p. 100-116) ;
	Débito:
	VALOR ORIGINAL (R$) 
	DATA DA OCORRÊNCIA

	Débito
	2.190,87
	13/12/2007

	Valor já incluso no débito da irregularidade 1 
	Irregularidade 3: ausência de funcionalidade do objeto do Convênio 01.0012.00/2006 (Siafi 569548) , celebrado com o então Ministério da Ciência, Tecnologia e Informação (MCTI) , para implantar um centro tecnológico de moda para a qualificação e requalificação profissional e aumento da qualidade da produção em apoio à Indústria da Moda de Frei Miguelinho/PE, sem aproveitamento útil da parcela executada, por motivo de inexecução parcial;
	Responsáveis solidários: Gilmar Alves Assunção (CPF XXX.085.214-XX) , ex-Prefeito (gestão 2005-2008) , e Luís Severino da Silva (CPF XXX.917.184-XX) ex-prefeito (gestão 2009-2012) .
	Conduta: deixar de tomar as providências necessárias à conclusão do objeto pactuado no Convênio 01.0012.00/2006 (Siafi 569548) , restando imprestável a parcela executada, seja por ter ficado o objeto inacabado, seja porque a parcela executada não foi suficiente para atingir os objetivos acordados;
	Nexo causal: a ausência das providências necessárias à conclusão do objeto pactuado no Convênio 01.0012.00/2006 (Siafi 569548) resultou na impossibilidade de aproveitamento da parcela executada, e, consequentemente, em prejuízo ao erário correspondente ao valor integral repassado;
	Culpabilidade: não há excludentes de ilicitude, de culpabilidade e de punibilidade. É razoável afirmar que era exigível dos responsáveis conduta diversa da que eles adotaram, consideradas as circunstâncias que o cercava, pois deveriam tomar todas as providências necessárias à continuidade da execução do objeto do Convênio 01.0012.00/2006 (Siafi 569548) . 
	Dispositivos violados: art. 37, caput, da Constituição da República Federativa do Brasil; cláusula terceira, item I, do Convênio 01.0012.00/2006, Siafi 569548 (peça 1, p. 333) ; art. 22 da IN/STN 1/1997;
	Evidências: Relatório de Visita in loco (peça 2, p. 22-32) ; Relatório de Visita Técnica MCT/SECIS/DEARE 1/2010 (peça 2, p. 94-98) ; Relatório de Visita Técnica MCT/SECIS/DEARE 2/2010 (peça 2, p. 100-104) ; Informação Financeira 88/2013 (peça 3, p. 44-49) ; Parecer Técnico 01/2014/CGAP/SECIS; Parecer Financeiro 109/2014 (peça 3, p. 128-135) ; Relatório do Tomador de Contas Especial 2/2016/CGOF/COCF (peça 3, p. 182-206) ;
	Débito:
	VALOR ORIGINAL (R$) 
	DATA DA OCORRÊNCIA

	Débito
	204.399,77
	13/12/2007

	Crédito
	4.968,59
	16/10/2014

	Valor idêntico ao débito da irregularidade 1 
	Audiência do Sr. Luís Severino da Silva (CPF XXX.917.184-XX) ex-prefeito de Frei Miguelinho/PE (gestão 2009-2012) , com fundamento nos arts. 10, § 1º, e 12, incisos I e III, da Lei 8.443/1992, c/c o art. 202, incisos I e III, do RI/TCU, para que, no prazo de quinze dias, apresente razões de justificativa quanto à ocorrência informada:
	Irregularidade: não cumprimento do prazo originalmente estipulado para prestação de contas dos recursos do Convênio 01.0012.00/2006 (Siafi 569548) , celebrado com o então Ministério da Ciência, Tecnologia e Informação (MCTI) , para implantar um centro tecnológico de moda para a qualificação e requalificação profissional e aumento da qualidade da produção em apoio à Indústria da Moda de Frei Miguelinho/PE, em razão da omissão no dever de prestar contas dos valores transferidos, cujo prazo se encerrou em 29/1/2012 (peça 1, p. 339) ;
	Conduta: descumprir o prazo originalmente estipulado para prestação de contas dos recursos federais recebidos em 2007, à conta do Convênio 01.0012.00/2006 (Siafi 569548) , o qual se encerrou em 29/1/2012 (peça 1, p. 339) ;
	Nexo causal: a conduta descrita impediu o estabelecimento do nexo causal entre as possíveis despesas efetuadas com os recursos recebidos, no âmbito do Convênio 01.0012.00/2006 (Siafi 569548) ;
	Dispositivos violados: art. 37, caput, c/c o art. 70, parágrafo único, da Constituição da República Federativa do Brasil; art. 93, do Decreto-lei 200/1967; art. 66, do Decreto 93.872/1986; cláusula sexta do Convênio 01.0012.00/2006, Siafi 569548, (peça 1, p. 339) ;
	Culpabilidade: não há excludentes de ilicitude, de culpabilidade e de punibilidade. É razoável afirmar que era exigível do responsável conduta diversa da que ele adotara, consideradas as circunstâncias que o cercava, pois deveria se desincumbir do seu dever por meio da apresentação da prestação de contas no prazo devido.
	Evidências: Relatório de Visita in loco (peça 2, p. 22-32) ; Relatório de Visita Técnica MCT/SECIS/DEARE 1/2010 (peça 2, p. 94-98) ; Relatório de Visita Técnica MCT/SECIS/DEARE 2/2010 (peça 2, p. 100-104) ; Informação Financeira 88/2013 (peça 3, p. 44-49) ; Parecer Técnico 01/2014/CGAP/SECIS; Parecer Financeiro 109/2014 (peça 3, p. 128-135) ; Relatório do Tomador de Contas Especial 2/2016/CGOF/COCF (peça 3, p. 182-206) ;
31.	Efetuadas as comunicações, os responsáveis apresentaram suas alegações de defesa, conforme peças 34 e 50/64 (Gilmar Alves Assunção) e 43/48 (Luís Severino da Silva) , adiante descritas.
EXAME TÉCNICO
Alegações Apresentadas
32.	O Sr. Gilmar Alves Assunção inicia suas alegações dizendo que não existiriam as supostas irregularidades pelas quais foi citado, que os recursos foram devidamente aplicados e o objeto do convênio atingido.
32.1	Especificamente sobre os bens móveis não encontrados, alega que os mesmos foram adquiridos, e que sua não localização em vistoria realizada em 2010, quando o mesmo havia sido gestor até o final de 2008, não teria o condão de imputar irregularidade a ele, pois a destinação dos bens na gestão posterior a sua não seria de sua responsabilidade.
32.2	Continua tecendo comentários sobre a não localização de documentos fiscais e boletins de medição, alegando que a fiscalização realizada em 2009 teria examinado os mesmos, e que também não seria de sua responsabilidade a perda deles.
32.3	Sobre o centro tecnológico de moda, aduz que foi devidamente construído, chegando a entrar em operação ainda durante seu mandato, o que não justificaria a cobrança de devolução do valor integral repassado.
32.4	Ainda, durante suas alegações, discorre sobre a ausência de apropriação indevida das verbas, que teriam sido utilizadas em benefício da população, não havendo assim comprovação de desvios ou locupletamento do valor repassado, vícios de conduta, dolo ou má-fé, o que impediria sua responsabilização pela devolução da quantia repassada.
32.5	O responsável apresenta ainda diversos documentos juntados nas peças 50/64 dos autos, tais como fichas de inscrição em curso de costura promovido pela Prefeitura no Centro Tecnológico de Moda (peças 51/57) , e documentos referentes a licitação e pagamento da empresa contratada para aplicação dos cursos previstos no plano de trabalho do convênio (peças 58/64) .
33.	Já o Sr. Luís Severino da Silva inicia suas alegações de peça 43 alegando suposto cerceamento de defesa, uma vez que durante as vistorias realizadas pelo Órgão repassador a Prefeitura não teria sido convidada a participar e assim apresentar justificativas e informações, além de que não teria sido comunicada dos fatos e irregularidades detectadas, ferindo assim o princípio do direito ao contraditório e ampla defesa.
33.1	Continua alegando a prescrição administrativa, uma vez que o ato que deu origem à presente TCE teria acontecido no exercício de 2007, já que a transferência dos recursos se deu em 13/12/2007, invocando assim a prescrição descrita no art. 205 do Código Civil. 
33.2	Aduz ainda ter ocorrido a prescrição da pretensão punitiva, visto que os recursos teriam sido repassados na data acima e o mesmo somente transcorrido mais de 10 anos teria sido citado para apresentação de alegações de defesa.
33.3	Quanto ao objeto do convênio em si, alega inicialmente não ter sido repassado o valor total conveniado, e que o montante transferido foi todo aplicado na gestão do prefeito antecessor, o qual não deixou elementos suficientes para apresentação da prestação de contas.
33.4	Traz ainda aos autos informações de que o Centro de Moda, na forma como foi encontrado, não teria condições de aproveitamento, o que teria sido constatado com a emissão de parecer técnico de engenharia (juntado à peça 45) , e que após a realização de obras no mesmo durante sua gestão, tais impropriedades teriam sido solucionadas, a Prefeitura teria inclusive colocado o Centro de Moda em operação, com a realização de curso em parceria com o Senai, o que comprovaria a funcionalidade do objeto do convênio.
33.5	Informa ainda que não foi possível juntar documentos comprobatórios devido a negativa da atual gestão municipal em permitir o acesso aos dados, e encaminha então declarações de beneficiários do curso, com firma reconhecida em cartório (peça 44) , além de ficha técnica e certificado de conclusão (peças 46 e 48) , bem como descrição do curso ofertado em parceria com o Senai (peça 47) , realizados no exercício de 2010.
33.6	Sobre a ausência da prestação de contas, alega não ter havido transição administrativa, bem como a falta de documentos nos acervos da Prefeitura, fatos esses que já haviam sido comunicados ao Ministério, além de ter também solicitado a instauração de processo de tomada de contas especial, bem como ter ingressado com ação de ressarcimento contra o ex-gestor junto ao Ministério Público Federal.
33.7	Informa que a falta de apresentação de contas não foi por vontade própria, mas pela impossibilidade de fazê-lo, e que tais fatos teriam sido comunicados ao Órgão repassador, além de ter ingressado junto ao MPF contra o ex-gestor de forma a resguardar o patrimônio público. Aduz também não ter gerido qualquer recurso do convênio durante sua gestão.
33.8	Por fim, alega não haver motivos para responsabilização do mesmo em eventual cobrança do débito, uma vez que o convênio atingiu sua finalidade e o Centro de Moda teria atingido sua funcionalidade, tendo os recursos sido aplicados em benefício da municipalidade, de forma que seria o município o responsável pela sua devolução em caso de persistir o débito apontado nos autos.
Análise Técnica
34.	De início, temos a comentar que assiste razão ao defendente Gilmar Alves Assunção quanto ao fato de alguns dos bens móveis não terem sido encontrados quando da realização da vistoria técnica no exercício de 2010 pelo Órgão repassador. 
35.	De fato, tal inconsistência não foi apontada naquela vistoria efetivada no ano de 2009, o que presume que os mesmos estivessem existentes naquela visita.
35.1	Realmente, não pode o mesmo ser responsabilizado por destinação posterior dos bens, quando já não era mais gestor, até mesmo pelo fato de que os bens adquiridos com recursos do convênio passam a incorporar o patrimônio do Município, não cabendo ao ex-gestor a definição de sua utilização.
35.2	Quanto aos documentos fiscais e boletins de medição, entende-se que apesar de as notas fiscais terem realmente sido verificadas quando da realização da vistoria no exercício de 2009, já naquela época foi apontado que elas estavam desacompanhadas de elementos tais como boletins de medição, conforme já apontado no item 7.2 supra. Assim, não há que se falar em eventual perda a posterior de tais documentos, mas sim em sua incompletude desde a primeira fiscalização. No entanto, sobre as notas fiscais e nexo de causalidade, teceremos comentários mais adiante.
35.3	No que pertine à existência de vícios de conduta, dolo ou má-fé, devemos lembrar que o responsável não foi citado pelo desvio de verbas, mas sim pela ausência de funcionalidade do objeto do convênio e pela não comprovação da boa e regular aplicação dos recursos ante a ausência de apresentação de prestação de contas.
35.6	Embora o dever de prestar contas recaísse sobre o gestor sucessor, tem-se que este não encontrou os documentos necessários para desincumbir-se de tal função, conforme já citado algumas vezes nos parágrafos anteriores.
35.7	No entanto, e seguindo a linha das instruções e despachos precedentes, tem-se que há comprovação de que o Centro de Moda tenha sido construído, ainda que com algumas falhas, de forma que entende-se não caber a cobrança da devolução integral dos recursos. Frise-se que não foi apontado pelo Órgão instaurador da presente tomada de contas especial se a parcela executada não poderia ser aproveitada ou ainda débito relativo a glosa de serviços não realizados. Assim, ter-se-ia a comprovação da construção do Centro e Moda sobre o aspecto físico.
35.7.1	Ressalte-se, ainda, que, quando da primeira fiscalização in loco realizada pelo então Ministério da Ciência e Tecnologia (peça 02, p. 22/32) , foram analisados os documentos de pagamentos realizados no convênio e também os extratos bancários (peça 02, p. 36/84) , notando-se que havia relação entre ambos, de forma a comprovar o nexo de causalidade dos recursos aplicados, como se verifica na relação de pagamentos de peça 02, p. 24, e extratos, por exemplo, de peça 02, p. 56 e 58. Desta forma, verifica-se haver também comprovação da construção do centro de moda sob o aspecto financeiro.
35.8	Por fim, quanto à documentação encaminhada e referente a cursos de costura promovidos pela Prefeitura, verifica-se que ela continua incompleta, uma vez que apenas foram encaminhados documentos comprobatórios da realização de um único curso, no valor de R$ 38.030,00, enquanto a própria licitação indica a existência de quatro cursos diferentes, abaixo descritos, que somados atingiriam o montante de R$ 81.030,00 (vide peças 60, p. 20/23 e peça 61, p. 3/4) .
	- formação em modelagem;
	- formação em costura industrial;
	- formação mecânico de manutenção;
	- design de moda e empreendedorismo.
35.9	Observe-se que tal nota fiscal no valor de R$ 38.030,00 já constava na peça 02, p. 136, acompanhada de documentos de inscrição no curso, devendo ainda serem desconsiderados aqueles documentos de mesma peça, mas páginas 122/135, posto que referentes a curso completamente diverso, licitação distinta, além da despesa ter sido realizada com outra conta bancária.
35.10	Deve ser observado que a nota fiscal comprova o gasto sob o aspecto financeiro, mas a ausência de lista de frequência, fichas de inscrição e certificados datados da época e que permitam comprovar a efetiva execução dos cursos mantém a falta de comprovação da execução física dos cursos, restando portanto sem comprovação gastos no valor de R$ 81.030,00, de responsabilidade do Sr. Gilmar Alves Assunção.
36.	Já quanto às alegações do Sr. Luís Severino da Silva, temos inicialmente a comentar que não cabe qualquer razão quanto a eventual cerceamento de defesa. A uma porque conforme se verifica na peça 02, p. 94/96 e 102, as visitas foram devidamente acompanhadas por funcionários da Prefeitura. A duas porque conforme também se verifica na peça 02, p. 118/120 e 330/332 e peça 03, p. 24/25, 40 e 56, o responsável foi informado diversas vezes das falhas/irregularidades. Assim, não se tem como verídicas as alegações de que a Prefeitura não teria participado das visitas técnicas ou sido comunicada das falhas.
36.1	Ademais, a realização de citação no âmbito deste Tribunal é justamente para proporcionar ao responsável o seu devido direito de contraditório e ampla defesa, de forma que não se verificam motivos para aceitação de tal alegação.
36.2	Quanto a eventual prescrição do débito ou da pretensão punitiva, deve-se ter em conta que o convênio vigeu até a data de 30/11/2011, e que sua citação e audiência versam sobre ausência de funcionalidade do objeto do convênio e ausência de prestação de contas, tendo o responsável sido diversas vezes notificado das irregularidades na via administrativa, conforme apontado acima, não se devendo portanto considerar a data de repasse dos recursos como marco para início de eventual contagem de prazo. 
36.2.1	A prescrição da pretensão punitiva se inicia na data do ato irregular, sendo que, em se tratando de obrigação de fazer, ela começa no último dia em que a ação poderia ser concretizada, que, no caso de aplicação descentralizada de recursos federais, é a data final da prestação de contas ou da vigência do instrumento. Portanto, no caso de omissão no dever de prestar contas e de não comprovação da regular aplicação de recursos repassados mediante convênios ou instrumentos similares, a contagem do prazo se inicia imediatamente após o fim do prazo que o gestor tinha para apresentar a documentação comprobatória dos recursos administrados (Acórdão 302/2019-TCU-Segunda Câmara, rel. Aroldo Cedraz, e 1470/2020-2ª Câmara, rel. Ana Arraes) .
36.2.3	Nessa linha, o Acórdão 10145/2017-TCU-Segunda Câmara, relator Marcos Bemquerer, fixou que, nos casos de inexecução do objeto pactuado, a data limite para entrega da prestação de contas final ou a data da efetiva entrega antecipada assinala o marco inicial da contagem do prazo decenal de prescrição da pretensão punitiva do TCU.
36.3	Ainda sobre a alegação de prescrição, cabe reproduzir análise extraída do relatório antecedente ao Acórdão 1449/2018-TCU-Plenário, de relatoria do Ministro Vital do Rêgo, que bem retrata o entendimento desta Corte de Contas a respeito da prescrição, à luz de recentes entendimentos do STJ e STF:
 (...) 9.	Questão preliminar: ocorrência de prescrição segundo jurisprudência do STJ e do STF
10. 	Alega o recorrente a ocorrência de prescrição segundo julgados do Superior Tribunal de Justiça e do Supremo Tribunal Federal, com a incidência do prazo quinquenal.
Análise
11. 	A atuação do TCU tem por objetivo a recomposição do erário. E, ao assim agir, o Tribunal de Contas da União encontra salvaguarda na Magna Carta em face do instituto da prescrição, conforme dispõe a parte final do art. 37, § 5º: 'A lei estabelecerá os prazos de prescrição para ilícitos praticados por qualquer agente, servidor ou não, que causem prejuízos ao erário, ressalvadas as respectivas ações de ressarcimento'.
12. 	Tem-se, assim, que, nos termos do citado artigo 37, parágrafo 5º, in fine, da CF/88, as ações que visam ao ressarcimento do erário - a exemplo da tomada de contas em comento - são imprescritíveis, não tendo incidência analógica do prazo quinquenal previsto na Lei de Procedimento Administrativo.
13. 	Conforme ensina o Professor José Afonso da Silva (in Curso de Direito Constitucional Positivo, 9ª Edição, Malheiros Editores, pág. 574) , verbis: 
	A prescritibilidade, como forma de perda da exigibilidade de direito, pela inércia de seu titular, é um princípio geral do direito. Não será, pois, de estranhar que ocorram prescrições administrativas sob vários aspectos, quer quanto às pretensões de interessados em face da Administração, quer quanto às desta em face de administrados. Assim é especialmente em relação aos ilícitos administrativos. Se a Administração não toma providências à sua apuração e à responsabilização do agente, a sua inércia gera a perda do seu ius persequendi. É o princípio que consta do art. 37, § 5º, que dispõe: A lei estabelecerá os prazos de prescrição para ilícitos praticados por qualquer agente, servidor ou não, que causem prejuízo ao erário, ressalvadas as respectivas ações de ressarcimento. Vê-se, porém, que há uma ressalva ao princípio. Nem tudo prescreverá. Apenas a apuração e punição do ilícito, não, porém, o direito da Administração ao ressarcimento, à indenização, do prejuízo causado ao erário. É uma ressalva constitucional e, pois, inafastável, mas, por certo, destoante dos princípios jurídicos, que não socorrem quem fica inerte (dormientibus non sucurrit ius) . Deu-se assim à Administração inerte o prêmio da imprescritibilidade na hipótese considerada.
14.	Esse é o entendimento do Egrégio Superior Tribunal de Justiça, consoante se extrai dos precedentes a seguir transcritos:
AGRAVO REGIMENTAL EM AGRAVO DE INSTRUMENTO. DIREITO ADMINISTRATIVO. LICITAÇÃO. AÇÃO CIVIL PÚBLICA. RESSARCIMENTO. TOMADA DE CONTAS. DANO AO ERÁRIO. IMPRESCRITIBILIDADE. AGRAVO IMPROVIDO. 1. A ação de ressarcimento dos prejuízos causados ao erário é imprescritível. Precedentes. 2. Agravo regimental improvido. (AgRg no Ag 1224532/SP, Rel. Ministro HAMILTON CARVALHIDO, PRIMEIRA TURMA, julgado em 03/02/2011, DJe 10/02/2011) 
ADMINISTRATIVO. TOMADA DE CONTAS ESPECIAL. DANO AO ERÁRIO. RESSARCIMENTO. IMPRESCRITIBILIDADE. MULTA. PRESCRIÇÃO QÜINQÜENAL. ART. 1º DA LEI 9.873/1999. INAPLICABILIDADE. 1. A pretensão de ressarcimento por prejuízo causado ao Erário é imprescritível. Por decorrência lógica, tampouco prescreve a Tomada de Contas Especial no que tange à identificação dos responsáveis por danos causados ao Erário e à determinação do ressarcimento do prejuízo apurado. Precedente do STF. (...) 4. Recursos Especiais parcialmente providos para afastar a prescrição relativamente ao ressarcimento por danos causados ao Erário. (REsp 894539 / PI, Rel. Ministro HERMAN BENJAMIN, SEGUNDA TURMA, julgado em 02/10/2007, DJe 14/05/2008) 
15.	O Plenário do Supremo Tribunal Federal, no julgamento do Mandado de Segurança n. 26.210, igualmente fixou tese da imprescritibilidade das ações de ressarcimento por danos ao erário: 
EMENTA: MANDADO DE SEGURANÇA. TRIBUNAL DE CONTAS DA UNIÃO. BOLSISTA DO CNPq. DESCUMPRIMENTO DA OBRIGAÇÃO DE RETORNAR AO PAÍS APÓS TÉRMINO DA CONCESSÃO DE BOLSA PARA ESTUDO NO EXTERIOR. RESSARCIMENTO AO ERÁRIO. INOCORRÊNCIA DE PRESCRIÇÃO. DENEGAÇÃO DA SEGURANÇA. I - O beneficiário de bolsa de estudos no exterior patrocinada pelo Poder Público, não pode alegar desconhecimento de obrigação constante no contrato por ele subscrito e nas normas do órgão provedor. II - Precedente: MS 24.519, Rel. Min. Eros Grau. III - Incidência, na espécie, do disposto no art. 37, § 5º, da Constituição Federal, no tocante à alegada prescrição. IV - Segurança denegada. (MS 26210/DF; Relator (a) : Min. RICARDO LEWANDOWSKI; Julgamento: 04/09/2008; Órgão Julgador: Tribunal Pleno) 
16. 	A jurisprudência do Supremo Tribunal Federal está pacificada nesse sentido, conforme se extrai dos recentes julgados de ambas as suas turmas:
EMENTA: AGRAVO REGIMENTAL NO RECURSO EXTRAORDINÁRIO COM AGRAVO. ADMINISTRATIVO E CONSTITUCIONAL. 1) AÇÃO DE RESSARCIMENTO AO ERÁRIO: IMPRESCRITIBILIDADE. PRECEDENTES. 2) OCORRÊNCIA DE DANO: NECESSIDADE DE REEXAME DE PROVAS. SÚMULA N. 279 DO SUPREMO TRIBUNAL FEDERAL. AGRAVO REGIMENTAL AO QUAL SE NEGA PROVIMENTO. (ARE 772852 AgR, Relator (a) : Min. CÁRMEN LÚCIA, Segunda Turma, julgado em 11/03/2014, PROCESSO ELETRÔNICO DJe-057 DIVULG 21-03-2014 PUBLIC 24-03-2014) 
EMENTA Agravo regimental no recurso extraordinário. Alegada ausência de esgotamento de instância, em virtude da não interposição de embargos de divergência. Não ocorrência. Medida cautelar preparatória de futura ação de ressarcimento. Imprescritibilidade pacificamente reconhecida pela Corte. 1. Não há que se falar em ausência de esgotamento de instância, pois o recurso de embargos de divergência, dado seu caráter facultativo, não se enquadra dentre os recursos ordinários, a que alude o verbete da Súmula nº 281 da Corte. 2. A discussão sobre a natureza da ação civil pública em tela, se de improbidade administrativa ou de ressarcimento por supostos danos causados ao erário, bem como sobre sua eventual imprescritibilidade, não prescinde da análise dos fatos e das provas dos autos, a qual é incabível na via extraordinária, a teor do disposto na Súmula nº 279 da Corte. 3. Agravo regimental não provido. (RE 601707 AgR, Relator (a) : Min. DIAS TOFFOLI, Primeira Turma, julgado em 29/10/2013, ACÓRDÃO ELETRÔNICO DJe-233 DIVULG 26-11-2013 PUBLIC 27-11-2013) 
Ementa: AGRAVO REGIMENTAL NO AGRAVO DE INSTRUMENTO. DIREITO ADMINISTRATIVO. DANO AO ERÁRIO. ARTIGO 37, §5º, DA CF. IMPRESCRITIBILIDADE. PRECEDENTES. PRETENSÃO DE REJULGAMENTO DA CAUSA PELO PLENÁRIO E ALEGAÇÃO DE NECESSIDADE DE DEMONSTRAÇÃO DE DANO CONCRETO PARA SE IMPOR A CONDENAÇÃO AO RESSARCIMENTO EM RAZÃO DO DANO CAUSADO À ADMINISTRAÇÃO PÚBLICA. SUBMISSÃO DA MATÉRIA A REEXAME PELO PLENÁRIO DO SUPREMO TRIBUNAL FEDERAL. AGRAVO REGIMENTAL PROVIDO, DETERMINANDO-SE O PROCESSAMENTO DO RECURSO OBSTADO NA ORIGEM. 1. O Supremo Tribunal Federal tem jurisprudência assente no sentido da imprescritibilidade das ações de ressarcimentos de danos ao erário. Precedentes: MS n.º 26210/DF, Tribunal Pleno, Relator o Ministro Ricardo Lewandowski, 10.10.2008; RE n.º 578.428/RS-AgR, Segunda Turma, Relator o Ministro Ayres Britto, DJe 14.11.2011; RE n.º 646.741/RS-AgR, Segunda Turma, Relator o Ministro Gilmar Mendes, DJe 22.10.2012; AI n.º 712.435/SP-AgR, Primeira Turma, Relatora a Ministra Rosa Weber, DJe 12.4.2012. 2. Agravo regimental. Pleito formalizado no sentido de submeter o tema a reexame do Plenário da Corte. Cabimento da pretensão, porquanto entendo relevante a questão jurídica e aceno com a necessidade de reapreciação da matéria pelo Supremo Tribunal Federal. 3. Agravo regimental provido, determinando-se o processamento do recurso extraordinário obstado pelo Tribunal de origem. (AI 819135 AgR, Relator (a) : Min. LUIZ FUX, Primeira Turma, julgado em 28/05/2013, ACÓRDÃO ELETRÔNICO DJe-161 DIVULG 16-08-2013 PUBLIC 19-08-2013) 
17.	Importante ressaltar que, mais recentemente, o Plenário do Supremo Tribunal Federal, no julgamento do RE 669069, com repercussão geral, decidiu pela prescritibilidade das ações de reparação de danos à Fazenda Pública decorrentes de ilícito civil:
Ementa: CONSTITUCIONAL E CIVIL. RESSARCIMENTO AO ERÁRIO. IMPRESCRITIBILIDADE. SENTIDO E ALCANCE DO ART. 37, § 5º, DA CONSTITUIÇÃO. 1. É prescritível a ação de reparação de danos à Fazenda Pública decorrente de ilícito civil. 2. Recurso extraordinário a que se nega provimento. (grifamos; RE 669069/MG; Relator (a) : Min. TEORI ZAVASKI; Julgamento: 03/02/2016; Órgão Julgador: Tribunal Pleno) 
18.	É de se destacar que a decisão supra foi objeto de embargos de declaração opostos pelo Procurador-Geral da República, que, em sua peça recursal, buscou, entre outras coisas, aclarar o sentido da expressão 'ilícito civil'. Ao julgar os referidos Embargos, o STF assim se manifestou:
Ementa: PROCESSUAL CIVIL. EMBARGOS DE DECLARAÇÃO NO RECURSO EXTRAORDINÁRIO. RESSARCIMENTO AO ERÁRIO. DANO DECORRENTE DE ILÍCITO CIVIL. PRESCRITIBILIDADE. SENTIDO ESTRITO DA EXPRESSÃO 'ILÍCITO CIVIL', DELIMITADO PELO ACÓRDÃO EMBARGADO. FIXAÇÃO DO TERMO INICIAL DO PRAZO PRESCRICIONAL. MATÉRIA INFRACONSTITUCIONAL. MODULAÇÃO DE EFEITOS DA TESE FIRMADA NO ACÓRDÃO EMBARGADO. NÃO DEMONSTRAÇÃO DE MOTIVO RELEVANTE DE INTERESSE SOCIAL OU DE SEGURANÇA JURÍDICA. REDISCUSSÃO DE QUESTÕES DECIDIDAS. IMPOSSIBILIDADE. EMBARGOS DE DECLARAÇÃO REJEITADOS. (grifamos; RE 669069 ED/MG; Relator (a) : Min. TEORI ZAVASKI; Julgamento: 16/06/2016; Órgão Julgador: Tribunal Pleno) 
19.	Nota-se que a ementa supra (Embargos de Declaração) explicita que o sentido da expressão 'ilícito civil' foi devidamente estabelecido quando do julgamento do RE 669069, nos termos do Voto do Exmo. Ministro Teori Zavaski, que conduziu o julgamento dos Embargos de Declaração:
3. Nos debates travados na oportunidade do julgamento ficou clara a opção do Tribunal de considerar como ilícito civil os de natureza semelhante à do caso concreto em exame, a saber: ilícitos decorrentes de acidente de trânsito. O conceito, sob esse aspecto, deve ser buscado pelo método de exclusão: não se consideram ilícitos civis, de um modo geral, os que decorrem de infrações ao direito público, como os de natureza penal, os decorrentes de atos de improbidade e assim por diante. Ficou expresso nesses debates, reproduzidos no acórdão embargado, que a prescritibilidade ou não em relação a esses outros ilícitos seria examinada em julgamento próprio.
20.	Por isso mesmo, recentemente, o Supremo Tribunal Federal reconheceu a repercussão geral de dois temas relacionados à prescritibilidade da pretensão de ressarcimento ao erário: (a) Tema 897 - 'Prescritibilidade da pretensão de ressarcimento ao erário em face de agentes públicos por ato de improbidade administrativa'; e (b) Tema 899 - 'Prescritibilidade da pretensão de ressarcimento ao erário fundada em decisão de Tribunal de Contas' (RE 636.886/AL - pendente de julgamento, referenciado pelo recorrente) .
21.	Desse modo, se dúvidas ainda houvesse, é evidente que as pretensões de ressarcimento decorrentes de atos tipificados como ilícitos de improbidade administrativa, assim como aquelas fundadas em decisões das Cortes de Contas, não foram abrangidas pela tese fixada no julgado embargado.
22.	Pelo acima exposto, observa-se que não assiste razão ao recorrente quando afirma a ocorrência da prescrição. Ora, ao interpretar o art. 37, § 5º, da Constituição Federal e firmar a tese da imprescritibilidade das ações de reparação de dano movidas pelo Estado, fundadas em decisões das Cortes de Contas, o STF fez a devida ponderação de princípios constitucionais. E ao fazê-lo, entendeu ser a dita imprescritibilidade compatível com os princípios da segurança jurídica e da razoabilidade.'
36.3.1	Deve-se registrar que o Supremo Tribunal Federal, no âmbito do RE 636886/AL, fixou o seguinte enunciado para o Tema 899: 'É prescritível a pretensão de ressarcimento ao erário fundada em decisão de Tribunal de Contas'. Porém, essa decisão do STF alcança tão somente a fase judicial de execução do título extrajudicial, não atingindo os processos de controle externo em tramite no TCU, conforme orientação sufragada pelo Acórdão 6589/2020-TCU-Segunda Câmara, da relatoria do Ministro Raimundo Carreiro. 
36.3.2	Aliás, da ementa do julgado do STF, constou que: 'A pretensão de ressarcimento ao erário em face de agentes públicos reconhecida em Acórdão do Tribunal de Contas prescreve na forma da Lei 6.830/1980 (Lei de Execução Fiscal) '. Portanto, até o trânsito em julgado do acórdão condenatório do TCU, permanece imprescritível a pretensão de ressarcimento ao erário decorrente da instauração da tomada de contas especial, conforme enunciado de Súmula 282 do TCU ('As ações de ressarcimento movidas pelo Estado contra os agentes causadores de danos ao erário são imprescritíveis') .		
36.3.3	Sendo assim, nota-se que não cabe razão ao responsável, posto que a decadência não se aplica ao processo de controle externo e o débito é imprescritível.
36.4	Quanto à funcionalidade do objeto do convênio, e conforme já analisado no item 35.7 supra, e ainda considerando a documentação trazida aos autos pelo responsável e também as informações constantes dos três relatórios de vistoria realizados, entende-se que o mesmo tenha atingido sua funcionalidade, mesmo tendo apresentado algumas inconsistências, não cabendo a cobrança da devolução integral dos recursos repassados, de forma que se entende elidida a irregularidade de número três objeto da citação, acatando assim as alegações apresentadas quanto a este item específico.
36.5	Já quanto à falta de prestação de contas, entende-se antes as alegações e os elementos constantes dos autos, em especial aqueles de peças 02, p. 370 e peça 03, p. 52 e 58, que a falta de apresentação se deu não por falta ou falha da gestão do Sr. Luís, mas pela inexistência dos documentos solicitados pelo Ministério, fato esse devidamente comunicado e reiterado pela Prefeitura, que também apresentou representação junto ao Ministério Público Federal de forma a resguardar o interesse público.
36.6	Assim, verifica-se que a Prefeitura, sob a gestão do Sr. Luís, atendeu o Ministério nas vezes em que foi instada a fazê-lo, sempre informando, e inclusive uma vez ainda dentro do período de vigência do convênio, de que não dispunha dos elementos solicitados em seus arquivos, motivos pelos quais se entende possam ser aceitas suas razões de justificativas no tocante a tal suposta irregularidade.
37.	Feitas tais análises, tem-se que restam elididas aquelas atinentes à falta de alguns bens móveis, de responsabilidade do Sr. Gilmar, e à falta de funcionalidade do objeto do convênio, de responsabilidade tanto do Sr. Gilmar quanto do Sr. Luís, bem como à não apresentação de prestação de contas pelo Sr. Luís.
38.	Resta nos autos, portanto, a irregularidade referente a não comprovação da boa e regular aplicação dos recursos federais repassados à Prefeitura Municipal de Frei Miguelinho/PB para custeio de cursos, ante a inexistência de documentos que comprovem a realização dos cursos contratados no âmbito do convênio, atingindo um montante de R$ 81.030,00, sob a responsabilidade do gestor que geriu os recursos, o Sr. Gilmar Alves Assunção, valor esse que corrigido de 13/12/2007 a 01/01/2017 atinge o montante de R$ 142.742,45. Por outro lado, também restou elidido o débito parcial relacionado a essa ocorrência, no importe de R$ 2.190,87.
39.	Quanto à tal falha, observe-se que o ofício de citação de peça 11 apresenta como evidências os documentos de peças 02, p. 22/32 e 100/104 e peça 03, p. 44/49, 128/135 e 182/206, sendo que todos esses documentos apontam a inexistência de documentos para amparar os cursos previstos no plano de trabalho.
39.1	Da mesma forma, o ofício de citação de peça 28 foi encaminhado com a instrução de peça 22 em anexo, na qual também consta informação sobre tal irregularidade. Desta forma, entende-se que a mesma estaria cabalmente demonstrada ao gestor, e que o mesmo não foi capaz de trazer aos autos elementos consistentes e capazes de justificar o pagamento por serviços não realizados atinentes a tais cursos.
DA ANÁLISE DA PRETENSÃO PUNITIVA
40. 	Vale ressaltar que a pretensão punitiva do TCU, conforme Acórdão 1441/2016-TCU-Plenário, que uniformizou a jurisprudência acerca dessa questão, subordina-se ao prazo geral de prescrição indicado no art. 205 do Código Civil, que é de 10 anos, contado da data de ocorrência da irregularidade sancionada, nos termos do art. 189 do Código Civil, sendo este prazo interrompido pelo ato que ordenar a citação, a audiência ou a oitiva do responsável.
41. 	No caso em exame, e considerando estrar se tratando de irregularidade de responsabilidade exclusiva do Sr. Gilmar Alves Assunção, não houve a prescrição da pretensão punitiva, conforme já analisado na instrução de peça 22, uma vez que os recursos foram transferidos em 13/12/2007, e a autorização de sua citação ocorreu em 23/11/2017 (peça 8) .
CONCLUSÃO
42.	Dessa forma, conforme descrito na análise constante dos itens 35 a 40 desta instrução, restou impossibilitada a evidenciação da execução física dos cursos objeto do convênio em exame, concluindo-se não ter sido comprovada a boa e regular aplicação dos recursos federais correspondentes.
43. 	Inexistindo elementos que permitam concluir pela ocorrência de boa-fé, ou de outros excludentes de culpabilidade na conduta do Sr. Gilmar Alves Assunção (CPF XXX.085.214-XX) quanto ao fato acima descrito, ex-prefeito do município de Frei Miguelinho/PE (gestão 2005-2008) , propõe-se julgar irregulares suas contas, condenando-o ao débito apurado e aplicando-lhe a multa prevista no art. 57 da Lei 8.443/1992.
PROPOSTA DE ENCAMINHAMENTO
44. 	Diante do exposto, submetem-se os autos à consideração superior, propondo:
a)	acatar parcialmente as alegações de defesa apresentadas pelo Sr. Luís Severino da Silva, CPF XXX.917.184-XX, julgando suas contas regulares com ressalvas, nos termos do 1º, inciso I, e 16, inciso II, e 18, caput, da Lei 8.443/1992, c/c o art. 209, incisos I e II, do Regimento Interno;
 b)	julgar irregulares, nos termos do arts. 1º, inciso I, e 16, inciso III, alíneas 'a' e 'c', e 19, caput, da Lei 8.443/1992, c/c o art. 209, incisos I e III, do Regimento Interno, as contas do Sr. Gilmar Alves Assunção (CPF XXX.085.214-XX) , condenando-o ao pagamento da importância a seguir especificada, atualizada monetariamente e acrescida dos juros de mora, calculados a partir da data discriminada até a efetiva quitação do débito, fixando-lhe o prazo de quinze dias, para que comprove, perante o Tribunal, o recolhimento da referida quantia aos cofres do Tesouro Nacional, nos termos do art. 23, inciso III, alínea 'a', da citada lei:
Débito: R$ 81.030,00 a partir de 13/12/2007
Irregularidade: não comprovação da boa e regular aplicação de recursos federais repassados à Prefeitura Municipal de Frei Miguelinho/PB, no âmbito do Convênio 01.0012.00/2006 (Siafi 569548) , celebrado com o então Ministério da Ciência, Tecnologia e Informação (MCTI) , para implantar um centro tecnológico de moda para a qualificação e requalificação profissional e aumento da qualidade da produção em apoio à Indústria da Moda de Frei Miguelinho/PE, em razão da omissão no dever de prestar contas dos valores transferidos, cujo prazo se encerrou em 29/1/2012 (peça 1, p. 339) . 
Fundamentação: Art. 37, caput, c/c o art. 70, parágrafo único, da Constituição da República Federativa do Brasil; art. 93, do Decreto-lei 200/1967; art. 66, do Decreto 93.872/1986.
Conduta: omitir-se no dever de prestar contas dos valores recebidos por meio do Convênio 01.0012.00/2006 (Siafi 569548) , quando estava obrigado a apresentar a prestação de contas até 29/1/2012 (peça 1, p. 339) .
Nexo de causalidade: a não apresentação de documentos que comprovassem a execução física e financeira dos cursos previstos no plano de trabalho resultou na presunção de dano ao erário nos valores correspondentes a tais cursos.
Culpabilidade: não há excludentes de ilicitude, de culpabilidade e de punibilidade; é razoável supor que os responsáveis tinham consciência da ilicitude de suas condutas; era exigível conduta diversa da praticada, qual seja, comprovar a realização das despesas pagas com recursos do convênio.
c)	 aplicar ao Sr. Gilmar Alves Assunção (CPF XXX.085.214-XX) a multa prevista no art. 57 da Lei 8.443/1992, fixando-lhe o prazo de quinze dias, para que comprove, perante o Tribunal, o recolhimento da referida quantia aos cofres Tesouro Nacional, atualizada monetariamente a partir da data do acórdão até a do efetivo recolhimento, se for paga após o vencimento, na forma da legislação em vigor;
d)	autorizar, desde logo, a cobrança judicial das dívidas nos termos do art. 28, inciso II, da Lei 8.443/1992, caso não atendida a notificação;
e)	autorizar também, desde logo, se requerido, com fundamento no art. 26 da Lei 8.443, de 1992 c/c o art. 217 do Regimento Interno, o parcelamento da dívida em até 36 parcelas, nos termos do art. 26 da Lei 8.443/1992 c/c do art. 217 do Regimento Interno, fixando-lhe o prazo de quinze dias, a contar do recebimento da notificação, para comprovar perante o Tribunal o recolhimento da primeira parcela, e de trinta dias, a contar da parcela anterior, para comprovar os recolhimentos das demais parcelas, devendo incidir sobre cada valor mensal, atualizado monetariamente, os juros de mora devidos, no caso do débito, na forma prevista na legislação em vigor;
f)	enviar cópia do Acórdão a ser prolatado, bem como do Relatório e do Voto que o fundamentarem, ao Ministério do Meio Ambiente (MMA) e, nos termos do art. 16, §3º, da Lei 8.443/1992, ao procurador-chefe da Procuradoria da República no Estado de Pernambuco, informando-lhes que a deliberação, acompanhada do Relatório e do Voto que a fundamenta, está disponível para a consulta no endereço www.tcu.gov.br/acordaos, além de esclarecer que, caso requerido, o TCU poderá fornecer sem custos as correspondentes cópias, de forma impressa.".
3.	A despeito, todavia, de concordar parcialmente com a referida proposta (Peça 66) , o diretor da Secex-TCE emitiu o seu parecer, com a anuência do secretário (Peça 67) , no seguinte sentido:
	" (...) 2.	Os responsáveis foram citados nos seguintes termos:
'Irregularidade 1: não comprovação da boa e regular aplicação dos recursos federais repassados à Prefeitura Municipal de Frei Miguelinho/PB, no âmbito do Convênio 01.0012.00/2006 (Siafi 569548) , celebrado com o então Ministério da Ciência, Tecnologia e Informação (MCTI) , para implantar um centro tecnológico de moda para a qualificação e requalificação profissional e aumento da qualidade da produção em apoio à Indústria da Moda de Frei Miguelinho/PE, em razão da omissão no dever de prestar contas dos valores transferidos, cujo prazo se encerrou em 29/1/2012 (peça 1, p. 339) .
Responsável: Gilmar Alves Assunção (CPF XXX.085.214-XX) , ex-Prefeito (gestão 2005-2008) 
Conduta: omitir-se no dever de prestar contas dos valores recebidos por meio do Convênio 01.0012.00/2006 (Siafi 569548) , quando estava obrigado a apresentar a prestação de contas até 29/1/2012 (peça 1, p. 339) ;
Nexo causal: a conduta descrita impediu o estabelecimento do nexo causal entre as possíveis despesas efetuadas com os recursos recebidos, em 2007, no âmbito do Convênio 01.0012.00/2006 (Siafi 569548) ;
Culpabilidade: não há excludentes de ilicitude, de culpabilidade e de punibilidade. É razoável afirmar que era exigível do responsável conduta diversa da que ele adotara, consideradas as circunstâncias que o cercava, pois deveria se desincumbir do seu dever por meio da apresentação da prestação de contas no prazo e forma devidos. 
Dispositivos violados: art. 37, caput, c/c o art. 70, parágrafo único, da Constituição da República Federativa do Brasil; art. 93, do Decreto-lei 200/1967; art. 66, do Decreto 93.872/1986; cláusula sexta do Convênio 01.0012.00/2006, Siafi 569548 (peça 1, p. 339) ;
Evidências: Relatório de Visita in loco (peça 2, p. 22-32) ; Relatório de Visita Técnica MCT/SECIS/DEARE 1/2010 (peça 2, p. 94-98) ; Relatório de Visita Técnica MCT/SECIS/DEARE 2/2010 (peça 2, p. 100-104) ; Informação Financeira 88/2013 (peça 3, p. 44-49) ; Parecer Técnico 01/2014/CGAP/SECIS; Parecer Financeiro 109/2014 (peça 3, p. 128-135) ; Relatório do Tomador de Contas Especial 2/2016/CGOF/COCF (peça 3, p. 182-206) .
	VALOR ORIGINAL (R$) 
	DATA DA OCORRÊNCIA

	Débito
	204.399,77
	13/12/2007

	Crédito
	4.968,59
	16/10/2014

Valor atualizado até 5/08/2019: R$ 399.639,97 
Irregularidade 2: pagamento/autorização de equipamentos (2 armários, 1 mesa para gradeamento e 1 prancheta para desenho grande) , no valor de R$ 2.190,87, com recursos do Convênio 01.0012.00/2006 (Siafi 569548) , não localizados pela fiscalização do órgão concedente na vistoria feitia in loco nos dias 23 e 24/3/2010;
Responsável: Gilmar Alves Assunção (CPF XXX.085.214-XX) 
Conduta: realizar/autorizar pagamento de equipamentos (2 armários, 1 mesa para gradeamento e 1 prancheta para desenho grande) com recursos do Convênio 01.0012.00/2006 (Siafi 569548) , não localizados pela fiscalização do órgão concedente na vistoria feitia in loco nos dias 23 e 24/3/2010;
Nexo causal: a autorização/pagamento de equipamentos, com recursos federais do Convênio 01.0012.00/2006 (Siafi 569548) , não localizados pelo órgão concedente resultou em dano ao erário;
Culpabilidade: não há excludentes de ilicitude, de culpabilidade e de punibilidade. É razoável afirmar que era exigível do responsável conduta diversa da que ele adotara, consideradas as circunstâncias que o cercava, pois deveria autorizar/efetuar o pagamento somente após a regular liquidação da despesa. 
Dispositivos violados: arts. 70, parágrafo único, da Constituição Federal, 93 do Decreto-Lei 200/1967; art. 88 do Decreto-Lei 200/1967; arts. 38, 66, 68, §5º, e 145 do Decreto 93.872/1986; arts. 60 a 64 da Lei 4.320/1964;
Evidências: relatório de vistoria técnica MCT/SECIS/DEARE 02/ 2010 (peça 2, p. 100-116) ;
Débito:
	VALOR ORIGINAL (R$) 
	DATA DA OCORRÊNCIA

	Débito
	2.190,87
	13/12/2007

	Valor já incluso no débito da irregularidade 1 
Irregularidade 3: ausência de funcionalidade do objeto do Convênio 01.0012.00/2006 (Siafi 569548) , celebrado com o então Ministério da Ciência, Tecnologia e Informação (MCTI) , para implantar um centro tecnológico de moda para a qualificação e requalificação profissional e aumento da qualidade da produção em apoio à Indústria da Moda de Frei Miguelinho/PE, sem aproveitamento útil da parcela executada, por motivo de inexecução parcial;
Responsáveis solidários: Gilmar Alves Assunção (CPF XXX.085.214-XX) , ex-Prefeito (gestão 2005-2008) , e Luís Severino da Silva (CPF XXX.917.184-XX) ex-prefeito (gestão 2009-2012) .
Conduta: deixar de tomar as providências necessárias à conclusão do objeto pactuado no Convênio 01.0012.00/2006 (Siafi 569548) , restando imprestável a parcela executada, seja por ter ficado o objeto inacabado, seja porque a parcela executada não foi suficiente para atingir os objetivos acordados;
Nexo causal: a ausência das providências necessárias à conclusão do objeto pactuado no Convênio 01.0012.00/2006 (Siafi 569548) resultou na impossibilidade de aproveitamento da parcela executada, e, consequentemente, em prejuízo ao erário correspondente ao valor integral repassado;
Culpabilidade: não há excludentes de ilicitude, de culpabilidade e de punibilidade. É razoável afirmar que era exigível dos responsáveis conduta diversa da que eles adotaram, consideradas as circunstâncias que o cercava, pois deveriam tomar todas as providências necessárias à continuidade da execução do objeto do Convênio 01.0012.00/2006 (Siafi 569548) . 
Dispositivos violados: art. 37, caput, da Constituição da República Federativa do Brasil; cláusula terceira, item I, do Convênio 01.0012.00/2006, Siafi 569548 (peça 1, p. 333) ; art. 22 da IN/STN 1/1997;
Evidências: Relatório de Visita in loco (peça 2, p. 22-32) ; Relatório de Visita Técnica MCT/SECIS/DEARE 1/2010 (peça 2, p. 94-98) ; Relatório de Visita Técnica MCT/SECIS/DEARE 2/2010 (peça 2, p. 100-104) ; Informação Financeira 88/2013 (peça 3, p. 44-49) ; Parecer Técnico 01/2014/CGAP/SECIS; Parecer Financeiro 109/2014 (peça 3, p. 128-135) ; Relatório do Tomador de Contas Especial 2/2016/CGOF/COCF (peça 3, p. 182-206) ;
	Débito:
	VALOR ORIGINAL (R$) 
	DATA DA OCORRÊNCIA

	Débito
	204.399,77
	13/12/2007

	Crédito
	4.968,59
	16/10/2014

	Valor idêntico ao débito da irregularidade 1 
Audiência do Sr. Luís Severino da Silva (CPF XXX.917.184-XX) ex-prefeito de Frei Miguelinho/PE (gestão 2009-2012) , com fundamento nos arts. 10, § 1º, e 12, incisos I e III, da Lei 8.443/1992, c/c o art. 202, incisos I e III, do RI/TCU, para que, no prazo de quinze dias, apresente razões de justificativa quanto à ocorrência informada:
Irregularidade: não cumprimento do prazo originalmente estipulado para prestação de contas dos recursos do Convênio 01.0012.00/2006 (Siafi 569548) , celebrado com o então Ministério da Ciência, Tecnologia e Informação (MCTI) , para implantar um centro tecnológico de moda para a qualificação e requalificação profissional e aumento da qualidade da produção em apoio à Indústria da Moda de Frei Miguelinho/PE, em razão da omissão no dever de prestar contas dos valores transferidos, cujo prazo se encerrou em 29/1/2012 (peça 1, p. 339) ;
Conduta: descumprir o prazo originalmente estipulado para prestação de contas dos recursos federais recebidos em 2007, à conta do Convênio 01.0012.00/2006 (Siafi 569548) , o qual se encerrou em 29/1/2012 (peça 1, p. 339) ;
Nexo causal: a conduta descrita impediu o estabelecimento do nexo causal entre as possíveis despesas efetuadas com os recursos recebidos, no âmbito do Convênio 01.0012.00/2006 (Siafi 569548) ;
Dispositivos violados: art. 37, caput, c/c o art. 70, parágrafo único, da Constituição da República Federativa do Brasil; art. 93, do Decreto-lei 200/1967; art. 66, do Decreto 93.872/1986; cláusula sexta do Convênio 01.0012.00/2006, Siafi 569548, (peça 1, p. 339) ;
Culpabilidade: não há excludentes de ilicitude, de culpabilidade e de punibilidade. É razoável afirmar que era exigível do responsável conduta diversa da que ele adotara, consideradas as circunstâncias que o cercava, pois deveria se desincumbir do seu dever por meio da apresentação da prestação de contas no prazo devido.
Evidências: Relatório de Visita in loco (peça 2, p. 22-32) ; Relatório de Visita Técnica MCT/SECIS/DEARE 1/2010 (peça 2, p. 94-98) ; Relatório de Visita Técnica MCT/SECIS/DEARE 2/2010 (peça 2, p. 100-104) ; Informação Financeira 88/2013 (peça 3, p. 44-49) ; Parecer Técnico 01/2014/CGAP/SECIS; Parecer Financeiro 109/2014 (peça 3, p. 128-135) ; Relatório do Tomador de Contas Especial 2/2016/CGOF/COCF (peça 3, p. 182-206) ;'
3.	Acerca da omissão no dever de prestar contas (irregularidade 1) , a instrução precedente sugeriu acolher parcialmente a defesa e afastar parte do débito, sob a motivação de que, em vistoria in loco, o órgão concedente analisou a documentação fiscal e os extratos bancários, tendo concluído pela existência de nexo causal entre os comprovantes de despesas e a movimentação financeira dos recursos, conforme relatório de vistoria (peça 2, p. 22-32) e documentação comprobatória (peça 2, p. 24 e 36-84) . A instrução, porém, manteve o débito atinente aos treinamentos (cursos) , por entender que a documentação apresentada não comprova sua realização.
4.	Realmente, o relatório de vistoria (peça 2, p. 22-32) analisou a documentação comprobatória dos gastos, inclusive produziu planilha comparando as datas e valores das notas fiscais com os respectivos valores e datas dos extratos bancários, concluindo, ao final, pela ausência apenas dos boletins de medição e dos comprovantes da realização dos cursos. Assim, concordo com o acolhimento parcial das alegações de defesas atreladas à omissão no dever de prestar contas, haja vista que, sob o aspecto financeiro, restou comprovada a boa e regular aplicação dos recursos federais. Também concordo com a manutenção do débito atinente aos cursos, haja vista que a documentação apresentada realmente não comprova sua realização.
5.	Em relação à ausência dos equipamentos (irregularidade 2) , no valor de R$ 2.190,87, a instrução também acolhe as alegações de defesa, sob a presunção de que, se tal ausência não foi apontada na vistoria anterior, feita em 2009, é porque os bens existiam e foram vistoriados naquela visita.
6.	Peço vênias para discordar da instrução, pois a comprovação da boa e regular aplicação dos recursos deve ser demonstrada com elementos concretos, mormente quando presente indício em contrário, como é o caso. Conquanto não tenha apontado a ausência dos equipamentos, o relatório da vistoria feita em 2009 (peça 2, p. 22-32) também não registrou sua presença, não servindo o relatório, portanto, como prova da existência dos referidos bens. 
7.	Ademais, o fato de a irregularidade só ter sido detectada na gestão seguinte não exime o gestor que realizou a despesa, eis que não há nenhuma prova de que os bens tenham sido realmente recebidos pela Prefeitura e de que o responsável os deixou no Centro Tecnológico de Moda. Logo, entendo que as alegações de defesa não podem ser acolhidas.
8.	Quanto à ausência de funcionalidade do Centro Tecnológico de Moda objeto do convênio (irregularidade 3) , a instrução igualmente acolheu as alegações de defesa, por entende que:
35.7 No entanto, e seguindo a linha das instruções e despachos precedentes, tem-se que há comprovação de que o Centro de Moda tenha sido construído, ainda que com algumas falhas, de forma que entende-se não caber a cobrança da devolução integral dos recursos. Frise-se que não foi apontado pelo Órgão instaurador da presente tomada de contas especial se a parcela executada não poderia ser aproveitada ou ainda débito relativo a glosa de serviços não realizados. Assim, ter-se-ia a comprovação da construção do Centro e Moda sobre o aspecto físico.
' (...) 36.4 Quanto à funcionalidade do objeto do convênio, e conforme já analisado no item 35.7 supra, e ainda considerando a documentação trazida aos autos pelo responsável e também as informações constantes dos três relatórios de vistoria realizados, entende-se que o mesmo tenha atingido sua funcionalidade, mesmo tendo apresentado algumas inconsistências, não cabendo a cobrança da devolução integral dos recursos repassados, de forma que se entende elidida a irregularidade de número três objeto da citação, acatando assim as alegações apresentadas quanto a este item específico.'
9.	Também discordo da instrução nesse ponto, eis que a simples execução do objeto não resulta em automático alcance dos objetivos pretendidos e que não foi trazido ao processo nenhum elemento concreto capaz de confirmar a funcionalidade do Centro Tecnológico de Moda. O prefeito sucessor, Sr. Luís Severino da Silva (gestão 2009-2012) , afirma que o Centro de Moda, na forma como foi encontrado (peça 43) , não teria condições de aproveitamento, conforme atestaria o parecer técnico de engenharia de peça 4, mas que, após a realização de obras no mesmo durante sua gestão, tais impropriedades teriam sido solucionadas, a Prefeitura teria inclusive colocado o Centro de Moda em operação, com a realização de curso em parceria com o Senai, o que comprovaria a funcionalidade do objeto do convênio.
10.	As declarações do Sr. Luís Severino da Silva confirmam que o Sr. Gilmar Alves Assunção não deixou o empreendimento capacitado para funcionar. Todavia, a simples realização de cursos de moda pela gestão seguinte não comprova que o Centro de Moda entrou em funcionamento, pois o material apresentado para comprovar a realização de tais cursos (peças 43-48) não dizem que as aulas ocorreram naquele Centro, sendo que as cópias dos certificados apresentadas fazem menção à cidade de Santa Cruz/PE, que fica próxima ao município convenente, dando a crer que o evento ocorreu naquela outra municipalidade. Na verdade, o material só serve de indício de que os cursos pagos pelo Sr. Gilmar Alves Assunção não foram realizados.
11.	É importante salientar que, nos termos da jurisprudência, resulta em prejuízo ao erário a integralidade dos recursos do convênio aplicados em objeto que se revela inservível ou sem funcionalidade após a sua execução. A título ilustrativo, cito as decisões adiante: 
	'Acórdão 2812/2017-TCU-Primeira Câmara (Relator Weder de Oliveira) 
	Considera-se como prejuízo em valores integrais a aplicação dos recursos do convênio em objeto que se revela inservível ou sem funcionalidade após a sua execução, completa ou parcial.
	Acórdão 494/2016-TCU-Primeira Câmara (Relator André de Carvalho) 
	A execução parcial do objeto pactuado aliada à imprestabilidade da parcela realizada permite a condenação do responsável pelo valor total dos recursos repassados pelo convênio.
	Acórdão 11571/2018-TCU-Primeira Câmara (Relator Benjamin Zymler) 
	Quando a parcela executada do convênio não for suficiente para o atingimento, ainda que parcial, dos objetivos do ajuste, sem quaisquer benefícios à sociedade, a possibilidade de aproveitamento do que já foi executado em eventual retomada das obras, por se tratar de mera hipótese, não de benefício efetivo, não enseja o correspondente abatimento no valor do débito apurado.'
10.	Veja que, de acordo com a jurisprudência, a mera possibilidade de aproveitamento do objeto não comporta seu acolhimento e nem o abatimento do valor correspondente ao custo de sua realização, de maneira que não vejo como acatar a alegações de defesa dos dois gestores, permanecendo, por conseguinte, o débito lhes imputado solidariamente.
11.	No que diz respeito ao não cumprimento do prazo para apresentação da prestação de contas (irregularidade 4) , concordo com a instrução, no sentido de acolher as razões de justificativas do Preito sucessor, eis que não há prova de que a documentação tenha sido deixada na Prefeitura pela gestão anterior, para que o responsável pudesse montar a prestação de contas, e que o defendente moveu ação judicial no intuito de recompor o erário.
11.1.	Sendo assim, considerando a manutenção dos débitos referentes à não funcionalidade do objeto, aos equipamentos não localizados e aos cursos não comprovados, entendo que o débito deve ser assim distribuído, a fim de evitar bis in idem e de cobrar do sucessor a devolução, a título de ausência de funcionalidade, de valores referentes às despesas não comprovadas (equipamentos e cursos) :
	Meta
	Valor (R$) 
	Responsável (is) 

	Obras e instalações de readequação de centro de moda
	26.530,00
	Gilmar Alves Assunção (CPF XXX.085.214-XX) e Luís Severino da Silva (CPF XXX.917.184-XX) 

	Material de Consumo
	9.260,00
	
	Equipamentos e materiais permanentes
	90.679,02
	
	Passagens e despesas com locomoção
	1.500,00
	
	Equipamentos e materiais permanentes
	2.190,87
	Gilmar Alves Assunção (CPF XXX.085.214-XX) 

	Serviços de Terceiros - Pessoas Jurídicas (consultoria e capacitação) 
	81.030,00
	
	Total Geral (peça 2, p. 24) 
	211.189,89
	
12.	Ante o exposto, elevo os autos à consideração superior, propondo, com vênias por divergir parcialmente da proposta formulada por MARIO ROBERTO MONNERAT VIANNA, AUFC (doc 65.187.646-7) :
12.1.	acolher parcialmente as alegações de defesa do Sr. Gilmar Alves Assunção (CPF XXX.085.214-XX) , ex-Prefeito de Frei Miguelinho/PE;
12.2.	acolher as razões de justificativas do Sr. Luís Severino da Silva (CPF XXX.917.184-XX) , ex-Prefeito de Frei Miguelinho/PE;
12.3.	julgar irregulares as contas dos Srs. Gilmar Alves Assunção (CPF XXX.085.214-XX) e Luís Severino da Silva (CPF XXX.917.184-XX) , com fulcro nos arts. 1º, inciso I, e 16, inciso III, alínea 'c', e 19, caput, da Lei 8.443/1992, c/c o art. 209, incisos I e III, do Regimento Interno, condenando-os ao pagamento, solidário, conforme o caso, das importâncias a seguir especificadas, atualizadas monetariamente e acrescidas dos juros de mora, calculados a partir das datas discriminadas até a efetiva quitação do débito, fixando-lhes o prazo de quinze dias, para que comprovem, perante o Tribunal, o recolhimento da referida quantia aos cofres do Tesouro Nacional, nos termos do art. 23, inciso III, alínea 'a', da citada lei:	
	Data
	Valor (R$) 
	Responsável (is) 

	31/8/2008
	26.530,00
	Gilmar Alves Assunção (CPF XXX.085.214-XX) e Luís Severino da Silva (CPF XXX.917.184-XX) 

	19/12/2008
	9.260,00
	
	19/12/2008
	90.679,02
	
	19/12/2008
	1.500,00
	
	19/12/2008
	2.190,87
	Gilmar Alves Assunção (CPF XXX.085.214-XX) 

	17/12/2008
	81.030,00
	
	Valor do débito corrigido até 3/8/2020: R$ 390.644,62
12.4.	aplicar individualmente aos Srs. Gilmar Alves Assunção (CPF XXX.085.214-XX) e Luís Severino da Silva (CPF XXX.917.184-XX) a multa prevista no art. 57 da Lei 8.443/1992, fixando-lhes o prazo de quinze dias, para que comprovem, perante o Tribunal, o recolhimento das referidas quantias aos cofres Tesouro Nacional, atualizadas monetariamente a partir da data do acórdão até a do efetivo recolhimento, se forem pagas após o vencimento, na forma da legislação em vigor;
12.5.	autorizar, desde logo, a cobrança judicial das dívidas nos termos do art. 28, inciso II, da Lei 8.443/1992, caso não atendidas as notificações;
12.6.	autorizar também, desde logo, se requerido, com fundamento no art. 26 da Lei 8.443, de 1992 c/c o art. 217 do Regimento Interno, o parcelamento da dívida em até 36 parcelas, nos termos do art. 26 da Lei 8.443/1992 c/c do art. 217 do Regimento Interno, fixando-lhe o prazo de quinze dias, a contar do recebimento da notificação, para comprovar perante o Tribunal o recolhimento da primeira parcela, e de trinta dias, a contar da parcela anterior, para comprovar os recolhimentos das demais parcelas, devendo incidir sobre cada valor mensal, atualizado monetariamente, os juros de mora devidos, no caso do débito, na forma prevista na legislação em vigor;
12.7.	enviar cópia do Acórdão a ser prolatado, bem como do Relatório e do Voto que o fundamentarem, ao Ministério do Meio Ambiente (MMA) e, nos termos do art. 16, §3º, da Lei 8.443/1992, ao procurador-chefe da Procuradoria da República no Estado de Pernambuco, informando-lhes que a deliberação, acompanhada do Relatório e do Voto que a fundamenta, está disponível para a consulta no endereço www.tcu.gov.br/acordaos, além de esclarecer que, caso requerido, o TCU poderá fornecer sem custos as correspondentes cópias, de forma impressa.".
4.	Enfim, por intermédio do Exmo. Sr. Procurador Júlio Marcelo de Oliveira, o MPTCU anuiu à aludida proposta da unidade técnica, com os ajustes propostos, contudo, pelo diretor da Secex-TCE, tendo consignado o seu parecer à Peça 68 nos seguintes termos:
" (...) Trata-se de tomada de contas especial instaurada pelo Ministério da Ciência, Tecnologia e Informação (MCTI) , em desfavor de Gilmar Alves Assunção (CPF XXX.085.214-XX) , ex-prefeito de Frei Miguelinho/PE (gestão 2005-2008) , em razão de irregularidades na execução do Convênio 01.0012.00/2006 (Siafi 569548) , celebrado com aquele município, tendo por objeto implantar um Centro Tecnológico de Moda para a qualificação e requalificação profissional e para o aumento da qualidade da produção em apoio à Indústria da Moda de Frei Miguelinho/PE.
	Após o exame técnico do caso, o auditor-instrutor chegou à seguinte conclusão (peça 65) :
'42.	Dessa forma, conforme descrito na análise constante dos itens 35 a 40 desta instrução, restou impossibilitada a evidenciação da execução física dos cursos objeto do convênio em exame, concluindo-se não ter sido comprovada a boa e regular aplicação dos recursos federais correspondentes.
43. Inexistindo elementos que permitam concluir pela ocorrência de boa-fé, ou de outros excludentes de culpabilidade na conduta do Sr. Gilmar Alves Assunção (CPF XXX.085.214-XX) quanto ao fato acima descrito, ex-prefeito do município de Frei Miguelinho/PE (gestão 2005-2008) , propõe-se julgar irregulares suas contas, condenando-o ao débito apurado e aplicando-lhe a multa prevista no art. 57 da Lei 8.443/1992.'
	Com base nesse exame, o auditor-instrutor propôs (peça 65) :
	'a) acatar parcialmente as alegações de defesa apresentadas pelo Sr. Luís Severino da Silva, CPF XXX.917.184-XX, julgando suas contas regulares com ressalvas, nos termos do 1º, inciso I, e 16, inciso II, e 18, caput, da Lei 8.443/1992, c/c o art. 209, incisos I e II, do Regimento Interno;
b)	julgar irregulares, nos termos do arts. 1º, inciso I, e 16, inciso III, alíneas 'a' e 'c', e 19, caput, da Lei 8.443/1992, c/c o art. 209, incisos I e III, do Regimento Interno, as contas do Sr. Gilmar Alves Assunção (CPF XXX.085.214-XX) , condenando-o ao pagamento da importância a seguir especificada, atualizada monetariamente e acrescida dos juros de mora, calculados a partir da data discriminada até a efetiva quitação do débito, fixando-lhe o prazo de quinze dias, para que comprove, perante o Tribunal, o recolhimento da referida quantia aos cofres do Tesouro Nacional, nos termos do art. 23, inciso III, alínea 'a', da citada lei:
Débito: R$ 81.030,00 a partir de 13/12/2007
Irregularidade: não comprovação da boa e regular aplicação de recursos federais repassados à Prefeitura Municipal de Frei Miguelinho/PB, no âmbito do Convênio 01.0012.00/2006 (Siafi 569548) , celebrado com o então Ministério da Ciência, Tecnologia e Informação (MCTI) , para implantar um centro tecnológico de moda para a qualificação e requalificação profissional e aumento da qualidade da produção em apoio à Indústria da Moda de Frei Miguelinho/PE, em razão da omissão no dever de prestar contas dos valores transferidos, cujo prazo se encerrou em 29/1/2012 (peça 1, p. 339) . 
Fundamentação: Art. 37, caput, c/c o art. 70, parágrafo único, da Constituição da República Federativa do Brasil; art. 93, do Decreto-lei 200/1967; art. 66, do Decreto 93.872/1986.
Conduta: omitir-se no dever de prestar contas dos valores recebidos por meio do Convênio 01.0012.00/2006 (Siafi 569548) , quando estava obrigado a apresentar a prestação de contas até 29/1/2012 (peça 1, p. 339) .
Nexo de causalidade: a não apresentação de documentos que comprovassem a execução física e financeira dos cursos previstos no plano de trabalho resultou na presunção de dano ao erário nos valores correspondentes a tais cursos.
Culpabilidade: não há excludentes de ilicitude, de culpabilidade e de punibilidade; é razoável supor que os responsáveis tinham consciência da ilicitude de suas condutas; era exigível conduta diversa da praticada, qual seja, comprovar a realização das despesas pagas com recursos do convênio.
c)	aplicar ao Sr. Gilmar Alves Assunção (CPF XXX.085.214-XX) a multa prevista no art. 57 da Lei 8.443/1992, fixando-lhe o prazo de quinze dias, para que comprove, perante o Tribunal, o recolhimento da referida quantia aos cofres Tesouro Nacional, atualizada monetariamente a partir da data do acórdão até a do efetivo recolhimento, se for paga após o vencimento, na forma da legislação em vigor;
d)	autorizar, desde logo, a cobrança judicial das dívidas nos termos do art. 28, inciso II, da Lei 8.443/1992, caso não atendida a notificação;
e)	autorizar também, desde logo, se requerido, com fundamento no art. 26 da Lei 8.443, de 1992 c/c o art. 217 do Regimento Interno, o parcelamento da dívida em até 36 parcelas, nos termos do art. 26 da Lei 8.443/1992 c/c do art. 217 do Regimento Interno, fixando-lhe o prazo de quinze dias, a contar do recebimento da notificação, para comprovar perante o Tribunal o recolhimento da primeira parcela, e de trinta dias, a contar da parcela anterior, para comprovar os recolhimentos das demais parcelas, devendo incidir sobre cada valor mensal, atualizado monetariamente, os juros de mora devidos, no caso do débito, na forma prevista na legislação em vigor;
f)	enviar cópia do Acórdão a ser prolatado, bem como do Relatório e do Voto que o fundamentarem, ao Ministério do Meio Ambiente (MMA) e, nos termos do art. 16, §3º, da Lei 8.443/1992, ao procurador-chefe da Procuradoria da República no Estado de Pernambuco, informando-lhes que a deliberação, acompanhada do Relatório e do Voto que a fundamenta, está disponível para a consulta no endereço www.tcu.gov.br/acordaos, além de esclarecer que, caso requerido, o TCU poderá fornecer sem custos as correspondentes cópias, de forma impressa.'
	O titular da Sec-TCE/D5, por sua vez, aderiu apenas parcialmente à tal proposta, tendo apresentado, por conseguinte, a seguinte proposição, que contou com a anuência do Secretário da Secex/TCE (peças 66/7) :
'12.1.	acolher parcialmente as alegações de defesa do Sr. Gilmar Alves Assunção (CPF XXX.085.214-XX) , ex-Prefeito de Frei Miguelinho/PE;
12.2. acolher as razões de justificativas do Sr. Luís Severino da Silva (CPF XXX.917.184-XX) , ex-Prefeito de Frei Miguelinho/PE;
12.3.	julgar irregulares as contas dos Srs. Gilmar Alves Assunção (CPF XXX.085.214-XX) e Luís Severino da Silva (CPF XXX.917.184-XX) , com fulcro nos arts. 1º, inciso I, e 16, inciso III, alínea 'c', e 19, caput, da Lei 8.443/1992, c/c o art. 209, incisos I e III, do Regimento Interno, condenando-os ao pagamento, solidário, conforme o caso, das importâncias a seguir especificadas, atualizadas monetariamente e acrescidas dos juros de mora, calculados a partir das datas discriminadas até a efetiva quitação do débito, fixando-lhes o prazo de quinze dias, para que comprovem, perante o Tribunal, o recolhimento da referida quantia aos cofres do Tesouro Nacional, nos termos do art. 23, inciso III, alínea 'a', da citada lei:
Débito: 
	Data
	Valor (R$) 
	Responsável (is) 

	31/8/2008
	26.530,00
	Gilmar Alves Assunção (CPF XXX.085.214-XX) e Luís Severino da Silva (CPF XXX.917.184-XX) 

	19/12/2008
	9.260,00
	
	19/12/2008
	90.679,02
	
	19/12/2008
	1.500,00
	
	19/12/2008
	2.190,87
	Gilmar Alves Assunção (CPF XXX.085.214-XX) 

	17/12/2008
	81.030,00
	
		    Valor do débito corrigido até 3/8/2020: R$ 390.644,62
12.4.	aplicar individualmente aos Srs. Gilmar Alves Assunção (CPF XXX.085.214-XX) e Luís Severino da Silva (CPF XXX.917.184-XX) a multa prevista no art. 57 da Lei 8.443/1992, fixando-lhes o prazo de quinze dias, para que comprovem, perante o Tribunal, o recolhimento das referidas quantias aos cofres Tesouro Nacional, atualizadas monetariamente a partir da data do acórdão até a do efetivo recolhimento, se forem pagas após o vencimento, na forma da legislação em vigor;
12.5.	autorizar, desde logo, a cobrança judicial das dívidas nos termos do art. 28, inciso II, da Lei 8.443/1992, caso não atendidas as notificações;
12.6.	autorizar também, desde logo, se requerido, com fundamento no art. 26 da Lei 8.443, de 1992 c/c o art. 217 do Regimento Interno, o parcelamento da dívida em até 36 parcelas, nos termos do art. 26 da Lei 8.443/1992 c/c do art. 217 do Regimento Interno, fixando-lhe o prazo de quinze dias, a contar do recebimento da notificação, para comprovar perante o Tribunal o recolhimento da primeira parcela, e de trinta dias, a contar da parcela anterior, para comprovar os recolhimentos das demais parcelas, devendo incidir sobre cada valor mensal, atualizado monetariamente, os juros de mora devidos, no caso do débito, na forma prevista na legislação em vigor;
12.7.	enviar cópia do Acórdão a ser prolatado, bem como do Relatório e do Voto que o fundamentarem, ao Ministério do Meio Ambiente (MMA) e, nos termos do art. 16, §3º, da Lei 8.443/1992, ao procurador-chefe da Procuradoria da República no Estado de Pernambuco, informando-lhes que a deliberação, acompanhada do Relatório e do Voto que a fundamenta, está disponível para a consulta no endereço www.tcu.gov.br/acordaos, além de esclarecer que, caso requerido, o TCU poderá fornecer sem custos as correspondentes cópias, de forma impressa.'
II
	
	O Ministério Público de Contas concorda com a proposta oferecida pelo titular da Sec-TCE/D5, em face dos fundamentos por ele apresentados (peça 66) :
	'5. Em relação à ausência dos equipamentos (irregularidade 2) , no valor de R$ 2.190,87, a instrução também acolhe as alegações de defesa, sob a presunção de que, se tal ausência não foi apontada na vistoria anterior, feita em 2009, é porque os bens existiam e foram vistoriados naquela visita.
6.	Peço vênias para discordar da instrução, pois a comprovação da boa e regular aplicação dos recursos deve ser demonstrada com elementos concretos, mormente quando presente indício em contrário, como é o caso. Conquanto não tenha apontado a ausência dos equipamentos, o relatório da vistoria feita em 2009 (peça 2, p. 22-32) também não registrou sua presença, não servindo o relatório, portanto, como prova da existência dos referidos bens. 
7. 	demais, o fato de a irregularidade só ter sido detectada na gestão seguinte não exime o gestor que realizou a despesa, eis que não há nenhuma prova de que os bens tenham sido realmente recebidos pela Prefeitura e de que o responsável os deixou no Centro Tecnológico de Moda. Logo, entendo que as alegações de defesa não podem ser acolhidas.
8.	Quanto à ausência de funcionalidade do Centro Tecnológico de Moda objeto do convênio (irregularidade 3) , a instrução igualmente acolheu as alegações de defesa, por entende que:
'35.7 No entanto, e seguindo a linha das instruções e despachos precedentes, tem-se que há comprovação de que o Centro de Moda tenha sido construído, ainda que com algumas falhas, de forma que entende-se não caber a cobrança da devolução integral dos recursos. Frise-se que não foi apontado pelo Órgão instaurador da presente tomada de contas especial se a parcela executada não poderia ser aproveitada ou ainda débito relativo a glosa de serviços não realizados. Assim, ter-se-ia a comprovação da construção do Centro e Moda sobre o aspecto físico.
 (...) 36.4	Quanto à funcionalidade do objeto do convênio, e conforme já analisado no item 35.7 supra, e ainda considerando a documentação trazida aos autos pelo responsável e também as informações constantes dos três relatórios de vistoria realizados, entende-se que o mesmo tenha atingido sua funcionalidade, mesmo tendo apresentado algumas inconsistências, não cabendo a cobrança da devolução integral dos recursos repassados, de forma que se entende elidida a irregularidade de número três objeto da citação, acatando assim as alegações apresentadas quanto a este item específico.'
9.	Também discordo da instrução nesse ponto, eis que a simples execução do objeto não resulta em automático alcance dos objetivos pretendidos e que não foi trazido ao processo nenhum elemento concreto capaz de confirmar a funcionalidade do Centro Tecnológico de Moda. O prefeito sucessor, Sr. Luís Severino da Silva (gestão 2009-2012) , afirma que o Centro de Moda, na forma como foi encontrado (peça 43) , não teria condições de aproveitamento, conforme atestaria o parecer técnico de engenharia de peça 4, mas que, após a realização de obras no mesmo durante sua gestão, tais impropriedades teriam sido solucionadas, a Prefeitura teria inclusive colocado o Centro de Moda em operação, com a realização de curso em parceria com o Senai, o que comprovaria a funcionalidade do objeto do convênio.
10.	As declarações do Sr. Luís Severino da Silva confirmam que o Sr. Gilmar Alves Assunção não deixou o empreendimento capacitado para funcionar. Todavia, a simples realização de cursos de moda pela gestão seguinte não comprova que o Centro de Moda entrou em funcionamento, pois o material apresentado para comprovar a realização de tais cursos (peças 43-48) não dizem que as aulas ocorreram naquele Centro, sendo que as cópias dos certificados apresentadas fazem menção à cidade de Santa Cruz/PE, que fica próxima ao município convenente, dando a crer que o evento ocorreu naquela outra municipalidade. Na verdade, o material só serve de indício de que os cursos pagos pelo Sr. Gilmar Alves Assunção não foram realizados.
11.	É importante salientar que, nos termos da jurisprudência, resulta em prejuízo ao erário a integralidade dos recursos do convênio aplicados em objeto que se revela inservível ou sem funcionalidade após a sua execução. A título ilustrativo, cito as decisões adiante: 
	Acórdão 2812/2017-TCU-Primeira Câmara (Relator Weder de Oliveira) 
	Considera-se como prejuízo em valores integrais a aplicação dos recursos do convênio em objeto que se revela inservível ou sem funcionalidade após a sua execução, completa ou parcial.
	Acórdão 494/2016-TCU-Primeira Câmara (Relator André de Carvalho) 
	A execução parcial do objeto pactuado aliada à imprestabilidade da parcela realizada permite a condenação do responsável pelo valor total dos recursos repassados pelo convênio.
	Acórdão 11571/2018-TCU-Primeira Câmara (Relator Benjamin Zymler) 
	Quando a parcela executada do convênio não for suficiente para o atingimento, ainda que parcial, dos objetivos do ajuste, sem quaisquer benefícios à sociedade, a possibilidade de aproveitamento do que já foi executado em eventual retomada das obras, por se tratar de mera hipótese, não de benefício efetivo, não enseja o correspondente abatimento no valor do débito apurado.'
12.	Veja que, de acordo com a jurisprudência, a mera possibilidade de aproveitamento do objeto não comporta seu acolhimento e nem o abatimento do valor correspondente ao custo de sua realização, de maneira que não vejo como acatar a alegações de defesa dos dois gestores, permanecendo, por conseguinte, o débito lhes imputado solidariamente.
13.	No que diz respeito ao não cumprimento do prazo para apresentação da prestação de contas (irregularidade 4) , concordo com a instrução, no sentido de acolher as razões de justificativas do Preito sucessor, eis que não há prova de que a documentação tenha sido deixada na Prefeitura pela gestão anterior, para que o responsável pudesse montar a prestação de contas, e que o defendente moveu ação judicial no intuito de recompor o erário.
13.1.	Sendo assim, considerando a manutenção dos débitos referentes à não funcionalidade do objeto, aos equipamentos não localizados e aos cursos não comprovados, entendo que o débito deve ser assim distribuído, a fim de evitar bis in idem e de cobrar do sucessor a devolução, a título de ausência de funcionalidade, de valores referentes às despesas não comprovadas (equipamentos e cursos) :
	Meta
	Valor (R$) 
	Responsável (is) 

	Obras e instalações de readequação de centro de moda
	26.530,00
	Gilmar Alves Assunção (CPF XXX.085.214-XX) e Luís Severino da Silva (CPF XXX.917.184-XX) 

	Material de Consumo
	9.260,00
	
	Equipamentos e materiais permanentes
	90.679,02
	
	Passagens e despesas com locomoção
	1.500,00
	
	Equipamentos e materiais permanentes
	2.190,87
	Gilmar Alves Assunção (CPF XXX.085.214-XX) 

	Serviços de Terceiros - Pessoas Jurídicas (consultoria e capacitação) 
	81.030,00
	
	Total Geral (peça 2, p. 24) 
	211.189,89
	
 (...) '
III
	Em face do que restou apurado nos autos, manifesta-se o Ministério Público de Contas de acordo com a proposta oferecida pelo titular da Sec-TCE/D5, acima transcrita.".
É o Relatório.

8.1. José Vicente Sabino da Silva (41730/OAB-PE), entre outros, representando Luís Severino da Silva.  
8.2. Marilia Alves Ribeiro e Silva (49.272/OAB-PE), entre outros, representando Gilmar Alves Assunção.

Procurador Júlio Marcelo de Oliveira.

TOMADA DE CONTAS ESPECIAL. CONVÊNIO. IMPUGNAÇÃO DE DISPÊNDIOS. CITAÇÃO. ACOLHIMENTO DA DEFESA DO GESTOR SUCESSOR. EXCLUSÃO DA SUA SUPOSTA RESPONSABILIDADE NESTE PROCESSO. REJEIÇÃO DA DEFESA DO GESTOR ANTECESSOR. NÃO COMPROVAÇÃO DA BOA E REGULAR APLICAÇÃO DOS RECURSOS FEDERAIS TRANSFERIDOS. CONTAS IRREGULARES. DÉBITO. MULTA. COMUNICAÇÃO.

TOMADA DE CONTAS ESPECIAL (TCE)

Secretaria de Controle Externo de Tomada de Contas Especial (Secex-TCE).

Trata-se de tomada de contas especial instaurada pelo então Ministério da Ciência, Tecnologia e Inovação em desfavor de Gilmar Alves Assunção, como então prefeito de Frei Miguelinho - PE (gestão 2005-2008) , diante da impugnação dos dispêndios inerentes ao Convênio n.º 01.0012.00/2006 destinado à implantação do "Centro Tecnológico de Moda para a qualificação e requalificação profissional e para o aumento da qualidade da produção em apoio à Indústria da Moda de Frei Miguelinho" por meio do aporte de R$ 250.405,07 em recursos federais e R$ 22.800,00 em recursos da contrapartida, tendo a vigência do ajuste sido estipulada para o período de 29/6/2006 a 30/11/2011.
2.	Como visto, a partir do Relatório de Tomada de Contas Especial n.º 2/2016 (Peça 3, p. 182-206) , o tomador de contas assinalou a responsabilidade em desfavor de Gilmar Alves Assunção diante da impugnação dos dispêndios sob o valor original de R$ 204.399,77 (efetivamente repassados) em função, principalmente, das seguintes irregularidades: 
	(i) ausência de apresentação das notas fiscais, entre outros documentos (ex.: lista de presença, grade curricular e cópias de certificados) , sobre os serviços de capacitação para a comprovação da execução dos aludidos cursos; 
	(ii) ausência de apresentação das notas fiscais sobre a obra, além dos boletins de medição e do devido ateste pelo engenheiro responsável; 
	(iii) descompasso entre as obras, com os itens de serviços vistoriados, e o projeto básico com a planilha orçamentária; 
	(iv) ausência do termo de recebimento da obra e dos itens de serviço, além da ART do empreendimento; 
	(v) ausência de instalação elétrica para as máquinas adquiridas; e 
	(vi) ausência da documentação para comprovar a suposta aquisição do material de consumo e a execução dos cursos de consultoria em modelagem e costura industrial.
3.	Por essa linha, no âmbito do TCU, a Secex-TCE promoveu a citação de Gilmar Alves Assunção (Peças 11, 16 e 28) para apresentar as suas alegações de defesa ou recolher o débito sob a totalidade do valor transferido (R$ 204.399,77) , deduzindo o valor de R$ 4.968,59 restituído em 16/10/2014 (Peça 3, p.200) , pois subsistiriam, por exemplo, os seguintes indícios de irregularidade:  
	(i) omissão no dever de prestar contas; 
	(ii) pagamento de equipamentos (2 armários, 1 mesa para gradeamento e 1 prancheta para desenho grande) sob o valor de R$ 2.190,87 a partir dos recursos do aludido convênio, não tendo os equipamentos sido localizados pela vistoria in loco em 23 e 24/3/2010; e
	(iii) ausência de funcionalidade do empreendimento ante a falta de aproveitamento útil da parcela executada.
4.	A Secex-TCE promoveu adicionalmente, contudo, a audiência e a citação de Luís Severino da Silva (Peças 10 e 29) , como então prefeito sucessor (gestão: 2009-2012) , para apresentar a sua defesa ou recolher o débito sob o valor de R$ 204.399,77, deduzindo o valor de R$ 4.968,59 restituído em 16/10/2014, mas a citação não apontou à Peça 29 os indícios de irregularidade, tendo a audiência assinalado, à Peça 10, a falta de apresentação da prestação de contas do aludido convênio, além de anotar a falta de adoção das medidas cabíveis e tempestivas para o resguardo do patrimônio público em decorrência da ausência de efetivo cumprimento do objeto pactuado.
5.	Por conseguinte, após a regular notificação, Gilmar Alves Assunção e Luís Severino da Silva apresentaram as suas defesas.
6.	Em linhas gerais, Gilmar Alves Assunção apresentou as seguintes alegações: 
	(i)  os recursos teriam sido devidamente aplicados e o objeto pactuado teria sido cumprido; 
	(ii) os bens móveis não encontrados nas vistorias, em 2010, teriam sido adquiridos e a respectiva destinação na gestão posterior não estaria sob a sua responsabilidade;
	(iii) o Centro Tecnológico de Moda teria sido construído e teria entrado em operação durante o seu mandato, não subsistindo a eventual justificativa para a exigência de devolução do valor integralmente repassado pelo convênio; e
	(iv) não teria ocorrido a indevida apropriação dos recursos federais.
7.	Por sua vez, Luís Severino da Silva apresentou, em suma, as seguintes alegações: 
	(i) teria ocorrido o eventual cerceamento de defesa, já que, durante as vistorias realizadas pelo órgão repassador, a prefeitura não teria sido convidada a participar e a apresentar as justificativas e informações, além de não ter sido comunicada das irregularidades detectadas;
	(ii) teria ocorrido a prescrição, porque a TCE teria sido iniciada após o transcurso superior a dez anos desde a transferência dos recursos federais em 13/12/2007;
	(iii) o montante de recursos transferidos pelo convênio teria sido completamente aplicado na gestão do prefeito antecessor e ele não teria deixado elementos suficientes para a apresentação da prestação de contas;
	(iv) o Centro de Moda, como foi à época encontrado, não teria condições de aproveitamento e, somente após a realização das obras durante a sua gestão, as falhas teriam sido solucionadas;
	(v) não foi possível promover a juntada de documentos comprobatórios ante a negativa da atual gestão municipal em permitir o acesso aos dados;
	(vi) a regular prestação de contas do ajuste não teria sido possível, porque não teria ocorrido a transição administrativa e, desse modo, sobreveio a falta de documentos nos acervos da prefeitura, tendo esse fato sido comunicado ao órgão repassador, em 4/12/2013 (Peça 3, p. 58) , além de ter resultado em comunicação ao MPF contra o gestor-antecessor, em 29/11/2013 (Peça 3, p. 60) ; e
	(v) o convênio e o Centro de Moda teriam, ao final, atingido as respectivas finalidades.
8.	De todo modo, após a análise final do feito, o auditor federal anotou a ausência de evidenciação da execução física dos cursos a serem oferecidos por meio do aludido convênio, não tendo restada comprovada, assim, a boa e regular aplicação dos correspondentes recursos federais, e, por esse prisma, propôs a irregularidade das contas de Gilmar Alves Assunção para condená-lo ao pagamento do correspondente débito, além da aplicação da multa prevista no art. 57 da Lei n.º 8.443, de 1992, tendo, contudo, proposto o parcial acolhimento da defesa oferecida por Luís Severino da Silva e a subsequente regularidade, com ressalva, para as suas contas, pois a falta de apresentação da aludida prestação de contas não teria decorrido da suposta falha na sua gestão, mas da inexistência dos documentos solicitados pelo referido ministério, tendo essa situação sido devida e reiteradamente comunicada pela respectiva prefeitura, além de também ter apresentado a subsequente representação junto ao Ministério Público Federal.
9.	Contudo, ao discordar parcialmente desse parecer do auditor federal, o diretor da unidade técnica (Peça 68) anotou que a comprovação da boa e regular aplicação dos recursos deveria ser promovida em função de elementos concretos, mas o relatório da vistoria técnica não teria registrado a presença dos equipamentos alegadamente adquiridos com os aludidos recursos federais, além de não ter restado confirmada a funcionalidade do Centro Tecnológico de Moda, tendo, pelo contrário, o prefeito sucessor (Luís Severino da Silva) afirmado que o empreendimento não teria o esperado aproveitamento e, por isso, teriam sido realizadas as obras adicionais, de tal sorte que o diretor sugeriu a irregularidade das contas de Gilmar Alves Assunção e Luís Severino da Silva para condená-los, solidariamente, ao pagamento do correspondente débito, além de lhes aplicar a multa prevista no art. 57 da Lei n.º 8.443, de 1992; tendo o Parquet especial anuído a essa proposta.
10.	O TCU pode incorporar o parecer do auditor federal a estas razões de decidir, sem prejuízo, no entanto, de promover a exclusão da eventual responsabilidade de Luís Severino da Silva neste processo.
11.	Eis que, no referido parecer, teria sido sugerido o acolhimento da defesa oferecida por Luís Severino da Silva, como prefeito sucessor, pois, além de não ter sido o responsável pela execução do aludido convênio, não teria obtido o acesso à documentação produzida pela gestão anterior sobre o referido ajuste, tendo buscado, ainda, a atuação do MPF para a eventual responsabilização do prefeito antecessor.
12.	Bem se vê, aliás, que, em sintonia com a Súmula n.º 230 do TCU, o prefeito sucessor (Luís Severino da Silva) teria, em 4/12/2013, informado o então MCTI sobre a falta dos correspondentes documentos inerentes à prestação de contas e, em 29/11/2013, apresentado a respectiva representação junto ao MPF.
13.	Importante ressaltar, contudo, que o débito a ser imputado ao prefeito sucessor corresponderia ao valor anunciado na proposta do auditor federal à Peça 65, pois representaria adequadamente o dano ao erário perpetrado em desfavor dos recursos federais efetivamente transferidos à municipalidade.
14.	Subsistiria, então, a responsabilidade de Gilmar Alves Assunção pelo aludido dano ao erário, até porque ele teria efetivamente gerido os recursos federais, além de ter deixado a sua gestão com a obra inacabada e sem a necessária funcionalidade em prol da comunidade local, não tendo apresentado a correspondente documentação ao prefeito sucessor para a subsequente prestação de contas, e, assim, o antecessor deve responder pela ausência de comprovação sobre a regular aplicação dos aludidos recursos federais.
15.	Bem se sabe que, em sintonia, entre outros, com os Acórdãos 1.194/2009 e 3.991/2015, da 1ª Câmara, os Acórdãos 27/2004, 6.235/2013 e 3.223/2017, da 2ª Câmara, e os Acórdãos 11/1997 e 997/2015, do Plenário, a jurisprudência do TCU estaria firmada no sentido da pessoal responsabilidade do gestor pela comprovação da boa e regular aplicação dos recursos federais, submetendo todo aquele que administra os recursos públicos ao dever de demonstrar o correto emprego dos valores federais, nos termos do art. 70, parágrafo único, da Constituição de 1988 e do art. 93 do Decreto-Lei nº 200, de 1967. 
16.	Por esse ângulo, diante da ausência de elementos capazes de demonstrar a boa e regular aplicação dos recursos federais, para além da ausência de evidenciação do necessário nexo causal entre os recursos federais aportados e os supostos dispêndios incorridos no ajuste, a partir da deficiente execução do projeto de qualificação e requalificação profissional na municipalidade, a impugnação desses supostos dispêndios configurou a ofensa não só às regras legais, mas também aos princípios basilares da administração pública, já que, ao final e ao cabo, o referido gestor deixou de prestar a devida satisfação à sociedade sobre o efetivo emprego dos recursos públicos postos à sua disposição, e, desse modo, restaria confirmada a presunção legal de dano ao erário pela integralidade dos valores repassados em face do eventual desvio ou desperdício dos respectivos recursos federais.
17.	Não por acaso, a partir, por exemplo, dos Acórdãos 8.989/2018 e 2.900/2012, da 1ª Câmara, a jurisprudência do TCU estaria firmada no sentido de que, restando o empreendimento sem o efetivo e pleno proveito em prol da comunidade local, a subjacente desconformidade entre o objeto parcial ou totalmente executado e o respectivo plano de trabalho tenderia a resultar na responsabilização do gestor pela integral devolução dos valores federais repassados, ante o material desperdício dos aludidos recursos federais, restando por aí adequada a proposta do auditor federal para a condenação do gestor antecessor em débito e em multa.
18.	Não subsistiria, enfim, a eventual prescrição da pretensão punitiva do TCU, já que, nos termos do Acórdão 1441/2016-TCU-Plenário, não teria ocorrido o transcurso superior a dez anos entre a ordem para a citação no âmbito do TCU, em 4/12/2017 (Peças 10 e 11) , e a data fatal para a prestação de contas final do aludido ajuste, em 29/1/2012 (Peça 1, p.339) .
19. 	Eis que, por meio do aludido Acórdão 1.441/2016 proferido na Sessão Extraordinária de 8/6/2016, o Plenário do TCU firmou o seu entendimento no sentido de que a prescrição da pretensão punitiva deve seguir a regra geral do prazo decenal, contado a partir do fato, em linha com o art. 205 do Código Civil brasileiro, interrompendo a contagem do aludido prazo com a ordem de citação, nos termos do art. 240, caput, da Lei n.º 13.105 (Código Processual Civil) , de 2015.
20. 	Sem prejuízo, no entanto, do respeito a esse entendimento do Tribunal, deve ser reiterada a minha ressalva já registrada em vários outros julgados do TCU no sentido de que, na ausência de lei específica, o TCU não deveria aplicar qualquer prazo prescricional sobre a referida pretensão punitiva ou, então, na pior das hipóteses, o Tribunal deveria aplicar a regra prescricional fixada pela Lei n.º 9.873, de 1999, não só porque ela trata diretamente de prescrição no âmbito do direito administrativo sancionador, mas também porque, entre outras medidas, a aludida lei manda aplicar o prazo prescricional penal, quando a infração administrativa também configure crime, além de determinar expressamente que, diante de ilícito continuado ou permanente, a contagem do prazo deve iniciar a partir da cessação do aludido ilícito.
21. 	A despeito, então, de registrar essa minha posição pessoal, o TCU deve pugnar pela pronta aplicação da multa legal em desfavor do gestor antecessor a partir do entendimento fixado pelo aludido Acórdão 1441/2016-TCU-Plenário.
22.	Não subsistiria, de todo modo, a eventual necessidade de promover o retorno do presente processo para buscar a citação de outros eventuais responsáveis, estando esse entendimento, aliás, em plena sintonia com a jurisprudência fixada pelo TCU a partir, por exemplo, dos Acórdãos 4.002/2020 e 5.297/2013, da 2ª Câmara, e dos Acórdãos 1.170/2017 e 1.223/2015, do Plenário, já que a ausência dessa nova citação não resultaria em prejuízo à defesa dos atuais responsáveis, não só porque o presente processo já estaria em plenas condições de efetivo julgamento pelo TCU, mas também porque a solidariedade passiva seria legalmente erigida em favor do ente estatal credor, e não das eventuais pessoas privadas devedoras, podendo, se for o caso, os atuais condenados ajuizarem a superveniente ação regressiva em desfavor de outros eventuais responsáveis supostamente coobrigados.
23.	Contudo, como a malsinada irregularidade configuraria a eventual conduta dolosa no sentido de efetivamente assumir o risco de facilitar, permitir ou concorrer para que pessoa física ou jurídica privada incorpore ou utilize rendas, verbas ou valores integrantes do acervo patrimonial da administração pública, sem a observância das formalidades legais ou regulamentares aplicáveis, resultando no eventual ilícito doloso de improbidade administrativa causador do aludido prejuízo ao erário, nos termos, por exemplo, do art. 10, I e II, além do art. 11, VI, da Lei n.º 8.429, de 1992, a eventual prescrição da ação de ressarcimento ao erário também não subsistiria, estando esse entendimento em plena consonância com a jurisprudência fixada pelo STF no bojo do RE 852.475-SP, com o trânsito em julgado a partir de 6/12/2019, diante da Tese de Repercussão Geral n.º 897 no sentido de que "São imprescritíveis as ações de ressarcimento ao erário fundadas na prática de ato doloso tipificado na Lei de Improbidade Administrativa".
24.	Diante, portanto, dos elementos de convicção até aqui obtidos neste processo, o TCU pode julgar irregulares as contas de Gilmar Alves Assunção para condená-lo ao pagamento do correspondente débito, aplicando-lhe, adicionalmente, a multa prevista no art. 57 da Lei n.º 8.443, de 1992, sem prejuízo de promover a anunciada exclusão da eventual responsabilidade de Luís Severino da Silva neste processo.
Ante o exposto, pugno pela prolação do Acórdão ora submetido a este Colegiado.
TCU, Sala das Sessões, em 20 de julho de 2021.
Ministro-Substituto ANDRÉ LUÍS DE CARVALHO 
Relator